ACORDAO-COMPLETO-2336226

ACÓRDÃO 2695/2019 ATA 8/2019 - PRIMEIRA CÂMARA

VISTOS, relatados e discutidos estes autos em que se aprecia tomada de contas especial instaurada pela Fundação Nacional de Saúde (Funasa) em desfavor de Maurício Sponton Rasi, ex-prefeito de Porto Ferreira/SP (2009 a 2012) , em decorrência da reprovação da prestação de contas parcial dos recursos repassados por conta do Termo de Compromisso 482/2009 (Siafi 658067) , cujo objeto era a “substituição da rede de abastecimento da água”, no âmbito do Programa de Aceleração do Crescimento (PAC) ;
ACORDAM os Ministros do Tribunal de Contas da União, reunidos em Sessão da Primeira Câmara, diante das razões expostas pelo Relator, em:
9.1. excluir o Município de Porto Ferreira/SP e a empresa DRR Construções e Comércio Ltda. da presente relação processual;
9.2. com fundamento nos arts. 1º, inciso I, 16, inciso II, e 18, combinados com o art. 23, inciso II, todos da Lei 8.443/1992, julgar regulares com ressalva as contas de Maurício Sponton Rasi, dando-lhe quitação;
9.3. dar ciência deste acórdão aos responsáveis arrolados nos autos, à Fundação Nacional de Saúde, ao Tribunal de Justiça de São Paulo, ao Ministério Público do Estado de São Paulo e ao Tribunal de Contas do Estado de São Paulo, informando que o inteiro teor do relatório e voto adotados poderão ser consultados no endereço eletrônico www.tcu.gov.br/acordaos.

Tomada de contas especial instaurada pela Fundação Nacional de Saúde em decorrência da reprovação da prestação de contas parcial dos recursos repassados mediante Termo de Compromisso à Porto Ferreira/SP com vistas à substituição da rede de abastecimento da água no âmbito do Programa de Aceleração do Crescimento.

Primeira Câmara

Município de Porto Ferreira-SP.

3. Responsáveis:  Maurício Sponton Rasi (XXX.261.718-XX), DRR Construções e Comércio Ltda. (02.607.198/0001-00) e Município de Porto Ferreira/SP (45.339.363/0001-94).

13.1. Ministros presentes: Walton Alencar Rodrigues (Presidente), Benjamin Zymler, Bruno Dantas (Relator) e Vital do Rêgo.

BRUNO DANTAS

Trata-se da tomada de contas especial instaurada pela Fundação Nacional de Saúde (Funasa) em desfavor de Maurício Sponton Rasi, ex-prefeito de Porto Ferreira/SP (2009 a 2012) , em decorrência da reprovação da prestação de contas parcial dos recursos repassados por conta do Termo de Compromisso 482/2009 (Siafi 658067) , cujo objeto era a “substituição da rede de abastecimento de água” (peça 1, p. 10) , no âmbito do Programa de Aceleração do Crescimento (PAC) .
2.	Por registrar as principais ocorrências no andamento do processo até o momento, resumindo os fundamentos das peças acostadas aos autos, transcrevo abaixo, com os ajustes necessários, a última instrução elaborada no âmbito da então Secex-RJ (peça 53) , cuja proposta de encaminhamento contou com a anuência do corpo diretivo da unidade (peça 54) :
“HISTÓRICO
1. Como já feito no âmbito da instrução de mérito (peça 34) , convém reproduzir o histórico dos fatos relativos à execução e à prestação de contas do Termo de Compromisso 482/2009 a partir das informações disponíveis nos autos remetidos pela Funasa.
2. O Termo de Compromisso 482/2009, firmado em 31/12/2009 entre a Funasa e o Município de Porto Ferreira, representado pelo então prefeito Maurício Sponton Rasi, tinha por objeto a execução de sistema de abastecimento de água, mais especificamente a substituição da rede de abastecimento de água implantada nas décadas de 1950 e 1960 em várias ruas da cidade. De acordo com parecer técnico da Divisão de Engenharia de Saúde Pública (Diesp) da Coordenação Regional da Funasa em São Paulo, emitido em 2/9/2010, a Prefeitura de Porto Ferreira iria substituir 25.116,90 m de rede de abastecimento de água, 8.091 m de ramais prediais e 750 ligações domiciliares, remover e recompor 13.129,90 m2 de piso em pedra portuguesa e 4.168,67 m2 de pavimentação asfáltica (peça 1, p. 10 e 68) .
3. O valor total previsto inicialmente no Termo de Compromisso era de R$ 2.100.476,67, sendo R$ 1.890.429,00 do concedente e R$ 210.047,67 a título de contrapartida (peça 1, p. 30-35) .
4. A vigência inicial do Termo de Compromisso se encerraria em 31/12/2010, mas foi sucessivamente prorrogada de ofício, por meio de termos aditivos, até 16/6/2013 (peça 1, p. 40, 72 e 98, e peça 3, p. 73-77) .
5. Somente R$ 756.171,20 foram repassados. O valor foi creditado na conta corrente 26063-0, agência 0514-2 do Banco do Brasil, em três parcelas (peça 1, p.84-88, 114, 160, 168 e 222) :
	ORDEM BANCÁRIA
	DATA
	VALOR (R$) 
	CRÉDITO EM CONTA

	2011OB802115
	31/3/2011
	378.086,00
	4/4/2011

	2011OB802136
	31/3/2011
	189.042,70
	4/4/2011

	2011OB804065
	17/6/2011
	189.042,90
	21/6/2011

	TOTAL
	756.171,60
	
6. Para a realização dos serviços visando à execução do objeto do Termo de Compromisso, a Prefeitura de Porto Ferreira realizou a Concorrência 2/2011. Três empresas participaram do certame, do qual se sagrou vencedora a empresa DRR Construções e Comércio Ltda. (02.607.198/0001-00) , com proposta no valor de R$ 2.065.913,58 (peça 1, p. 108, 196 e 245-249) .
7. O contrato 46/2011, no valor de R$ 2.065.913,58, foi firmado em 4/7/2011 e a ordem de início dos serviços foi expedida em 12/7/2011 (peça 1, p. 182-194 e 258) .
8. Em 2/3/2012, Maurício Sponton Rasi encaminhou, a título de prestação de contas parcial do período de 1/4/2011 a 31/1/2012, a documentação constante das páginas 102-202 da peça 1. Após sua análise, a Superintendência Estadual da Funasa em São Paulo comunicou ao compromitente as seguintes irregularidades a serem sanadas (peça 1, p. 226-228) :
‘ Cópias das Notas Fiscais devidamente identificadas com título de número do convênio  (informação que deve estar no corpo da Nota Fiscal)  e carimbo de atesto/certifico recebimento ou execução dos serviços, com data, assinatura e nome do recebedor. Conforme art. 30 da IN/STN 01/97 e Acórdão 958/2008-TCU-Segunda Câmara, que interpretando o disposto no Artigo 30 da IN/STN/01/97, determinou à Funasa que:
3.1.9 Impugne nas prestações de contas as despesas cujas notas fiscais não identifiquem precisamente o número do convênio a que elas se referem ou que não presentem o ‘atesto’ de comprovação da liquidação das mesmas, nos termos do art. 30 da IN/STN/01/97, sob pena de responsabilização.
 Comprovação da Publicação do aviso de edital de licitação no Diário Oficial da União conforme o inciso I do art. 21 da Lei 8.666/93, bem como Ata das sessões realizadas e respectivo mapa de apuração;’
9. Os documentos acima foram enviados por Maurício Sponton Rasi em 27/3/2012 (peça 1, p. 230-249) .
10. Além da análise documental, a Funasa realizou visita técnica em 22/3/2012, ocasião em que confirmou que a Prefeitura de Porto Ferreira alterara unilateralmente, sem a necessária aprovação prévia da Funasa, o sistema construtivo - do método tradicional para o método não destrutivo - bem como delegara, mediante concessão, a operação dos serviços de abastecimento de água e esgotamento sanitário, por meio de contrato assinado em 4/8/2011 (peça 1, p. 256-264, peça 2, p.1-16 e 24-136, e peça 3, p. 3-17 e 19-23) . Consta ainda do Parecer Técnico 98/DIESP, de 26/4/2012, que, de acordo com as medições da Prefeitura, os percentuais de execução física eram os seguintes:
	PARÂMETROS EM RELAÇÃO AO PLANO DE TRABALHO
APROVADO PELA FUNASA

	ETAPA
	ESPECIFICAÇÃO
	PREVISTO
	UN
	EXECUTADO
	%

	1
	Substituição de rede (método tradicional, conforme plano de trabalho aprovado) 
	25.117
	m
	0
	0

	2
	Ramal predial
	8.091
	m
	0
	0

	3
	Ligações domiciliares
	750
	un
	0
	0

	4
	Remoção de piso em pedra portuguesa
	13.130
	m2
	2.034,00
	15,49

		Recomposição de piso em pedra portuguesa
	13.130
	m2
	2.034,00
	15,49

	5
	Pavimentação asfáltica
	4.169
	m2
	199,00
	4,77

	PARÂMETROS EM RELAÇÃO À REPROGRAMAÇÃO PROPOSTA PELA PREFEITURA APÓS EXECUÇÃO DE OBRAS

	ETAPA
	ESPECIFICAÇÃO
	PREVISTO
	UN
	EXECUTADO
	%

	1
	Substituição de rede (método tradicional, conforme plano de trabalho aprovado) 
	7.500
	m
	0
	0

		Substituição de rede (método não destrutivo, pipe cracking, conforme reprogramado pela Prefeitura) 
	12.616,90
	m
	12.616,90
	100,00

		Substituição de rede (método não destrutivo, furo direcional, conforme reprogramado pela Prefeitura) 
	5.000,00
	m
	3.885,00
	77,70

	2
	Ramal predial
	4.045,50
	m
	0
	0

	3
	Ligações domiciliares
	750
	un
	0
	0

	4
	Remoção de piso em pedra portuguesa
	3791,20
	m2
	2.034,00
	53,65

		Recomposição de piso em pedra portuguesa
	3649,91
	m2
	2.034,00
	55,73

	5
	Pavimentação asfáltica
	416,50
	m2
	199
	47,78

11. As conclusões do Parecer Técnico 98/DIESP foram as seguintes:
a) as alterações do método construtivo pela Prefeitura de Porto Ferreira foram encaminhadas à Funasa após a execução das obras, impedindo a manifestação prévia do órgão, em desacordo com os itens 8 e 8.3 do Manual Técnico de Orientações para Execução de Obras e Serviços de Engenharia, com o art. 5º, alínea h, § 2º, inciso II, da Portaria Interministerial CGU/MF/MP 507/2011 e com a Instrução Normativa STN 1/97, razão pela qual devem ser devolvidos R$ 1.200.056,49 correspondentes ao somatório do item 3 da planilha orçamentária integrante do contrato de execução das obras;
b) a Prefeitura não apresentou planilha de custo da reprogramação proposta e memorial de quantitativos, em desacordo com a Lei 12.465/2011 e o art. 6º, inciso IX, alínea f, da Lei 8.666/1993;
c) as redes não se encontravam em operação em virtude da não execução dos ramais, bem como das interligações ao sistema existente;
d) baixa qualidade dos serviços de reposição de mosaico de pedras portuguesas e de realização de ancoragens;
e) não foi possível verificar a compatibilidade da profundidade da rede com os projetos de reprogramação, porque eles não foram entregues pela Prefeitura;
f) não foram instalados três tampões articulados;
g) a Prefeitura de Porto Ferreira assinou, em 4/8/2011, contrato de concessão de prestação de serviços de saneamento com a empresa Foz de Porto Ferreira S/A, devendo a Secon verificar se tal fato contraria alguma disposição que possa comprometer as transferências realizadas;
h) do ponto de vista dos aspectos técnicos de engenharia, podiam ser aprovados gastos de R$ 131.831,63, conforme quadro abaixo:
	PARÂMETROS EM RELAÇÃO AO PLANO DE TRABALHO
APROVADO PELA FUNASA

	ETAPA
	ESPECIFICAÇÃO
	PREVISTO
	UN
	EXECUTADO
	%
	VALOR

	1
	Substituição de rede (método tradicional, conforme plano de trabalho aprovado) 
	25.117
	m
	0
	0
	0

	2
	Ramal predial
	8.091
	m
	0
	0
	0

	3
	Ligações domiciliares
	750
	un
	0
	0
	0

	4
	Remoção de piso em pedra portuguesa
	13.130
	m2
	2.034,00
	15,49
	33.334,97

		Recomposição de piso em pedra portuguesa
	13.130
	m2
	2.034,00
	15,49
	82.512,45

	5
	Pavimentação asfáltica
	4.169
	m2
	199,00
	4,77
	15.984,20

	TOTAL
	131.831,63

i) caso a Secon identificasse alguma restrição em razão da concessão dos serviços de saneamento, deveria ser recomendada a devolução integral dos recursos.
12. O Serviço de Convênios da Funasa solicitou então a manifestação da Procuradoria Federal Especializada, que emitiu o Parecer 190/2012/PGF/PFE/FUNASA/SP, de 6/7/2012, do qual se extrai o seguinte, acerca das implicações da concessão do serviço público de saneamento de Porto Ferreira em relação ao Termo de Compromisso 482/2009 (peça 3, p. 65-71) :
a) qualquer ato do município beneficiado que pudesse interferir no objeto do termo de compromisso celebrado deveria ter sido previamente comunicado à Funasa, o que não ocorreu;
b) a Nota Técnica 2/PGF/PF/FUNASA/2010/fcm, de 21/5/2010, concluiu pela impossibilidade de serem transferidos recursos oriundos do PAC, por meio de termo de compromisso, a fim de financiar sistemas de abastecimento de água ou esgotamento sanitário pertencentes a município que tenha contrato de concessão de serviços com entidades privadas;
c) a mesma nota técnica sugere a devolução imediata dos valores, caso os recursos já tenham sido repassados;
d) embora não se trate de parecer vinculante, que deva ser obrigatoriamente seguido por todos os órgãos e entidades da Administração Federal, trata-se de entendimento do órgão central da Procuradoria Federal Especializada da Funasa;
e) a inclusão de empresa privada na prestação do serviço de saneamento do Município beneficiado foi feita em desacordo com a legislação da época em que foi celebrado o Termo de Compromisso 482/2009 (Portaria Funasa 723/2007) ;
f) a conduta do Município está em desacordo com a cláusula sexta do Termo de Compromisso 482/2009, que dispõe que o compromitente se compromete a manter em operação e dar manutenção, quando for o caso, aos sistemas públicos resultantes de obras e serviços de engenharia;
g) diante da impossibilidade de aprovação das contas parciais do Termo de Compromisso 482/2009 em razão do contrato de concessão dos serviços de saneamento no município de Porto Ferreira, os recursos devem ser devolvidos, sem prejuízo das providências cabíveis em caso negativo.
13. Novo parecer técnico foi emitido em 31/7/2012, mantendo o posicionamento adotado no Parecer Técnico 98/Diesp e reiterando a recomendação de devolução integral dos recursos (peça 3, p. 79-81) .
14. Em seguida, a Funasa emitiu o Parecer Financeiro 62/2012, de 13/8/2012, que sugeriu igualmente a não aprovação da prestação de contas parcial e a notificação do responsável para devolver os recursos no valor de R$ 756.171,60 (peça 3, p. 83-85) . Em vista disso, foi enviado a Maurício Sponton Rasi o Ofício 896/2012/SECO/SUEST-SP, de 13/8/2012 (peça 3, p. 87-91) .
15. Em resposta, o responsável enviou, em 17/9/2012, as alegações contidas nas páginas 95-127 da peça 3. Em apertada síntese, argumentou que o Município iniciou os estudos preliminares de viabilidade de concessão dos serviços públicos de saneamento em 2010, posteriormente, portanto, à celebração do Termo de Compromisso 482/2009, porém a Funasa somente repassou os recursos no início de 2011. Além disso, destacou que as obras e interferências realizadas no âmbito do termo de compromisso não faziam parte do escopo do contrato de concessão.
16. As justificativas de Maurício Sponton Rasi foram analisadas no Parecer 264/2012/PGF/PFE/FUNASA/SP-ch, de 17/10/2012, que reiterou os termos do Parecer 190/2012/PGF/PFE/FUNASA/SP e concluiu pela não aprovação das contas apresentadas (peça 3, p. 131-136) . Transcrevemos, abaixo, trecho do referido parecer:
‘8. A despeito de todo o alegado pelo Município em suas justificativas (fls. 211/227) , verifica-se através do Parecer Técnico 0098/DIESP, de 26/04/2012 que houve alteração do plano de trabalho, sendo que tal alteração foi submetida à análise da Funasa após a execução das obras: ‘Do método tradicional, conforme plano de trabalho aprovado, para o método não destrutivo’.
9. Continuando, concluiu o Parecer Técnico, analisando tecnicamente a execução do termo de compromisso, que: ‘As alterações propostas às metas físicas foram encaminhadas pela Prefeitura à FUNASA após a execução das obras, não tendo sido possibilitado à Fundação, manifestar-se previamente à execução das obras.’.
10. Ora, se o Município Beneficiado executou o objeto de forma diversa daquela prevista no Plano de Trabalho aprovado pela FUNASA, infringiu os termos do instrumento assinado.’
17. A manutenção da decisão de não aprovar a prestação de contas parcial foi então comunicada ao então prefeito por meio do Ofício 1223/2012/SERVIÇO DE CONVENIOS/SUEST-SP, de 19/10/2012, que solicitou, ainda, a devolução dos recursos (peça 3, p. 141-149) .
18. Em 14/3/2013, a nova prefeita de Porto Ferreira, Renata Anchão Braga, solicitou o parcelamento do valor requerido pela Funasa (peça 3, p. 160) .
19. Nova notificação foi enviada a Maurício Sponton Rasi, já na qualidade de ex-prefeito, solicitando a devolução dos recursos em razão da não aprovação da prestação de contas parcial do Termo de Compromisso 482/2009, conforme Notificação 2/2013/TCE/PORTARIA 28 de 26/3/2013 (peça 3, p. 168-170) .
20. O responsável apresentou novas e extensas justificativas, nas quais, dentre outras alegações, reafirmou que não houve qualquer irregularidade na execução das obras objeto do Termo de Compromisso, uma vez que elas não integraram a equação econômico-financeira do contrato de concessão, sendo a concessionária responsável por outros investimentos necessários à melhoria do sistema municipal de água e esgoto que não se confundem com o objeto pactuado com a Funasa (peça 3, p. 177-223) .
21. Contudo, o Parecer 59/2013/PGF/PFE/FUNASA/SP-ch, de 9/5/2013, considerou que ‘as justificativas sob o mesmo fundamento legal já foram devidamente apresentadas e apreciadas nos autos da prestação de contas, tendo sido afastadas e ratificada a decisão de rejeição da prestação de contas’. Em vista disso, concluiu pelo não cabimento das justificativas e pelo prosseguimento do processo (peça 3, p. 225-230) .
22. Em 14/5/2013, o Município de Porto Ferreira encaminhou cópia do Processo Administrativo 10.731/2012, que trata de sindicância referente ao caso, e solicitou a suspensão da inadimplência do Município de Porto Ferreira junto ao Siafi (peça 3, p. 232-345, peça 4, p. 2-45, e peça 5, p. 4-306) .
23. Tendo ciência do pedido de parcelamento feito pelo Município de Porto Ferreira, conforme relatado no parágrafo 19 acima, Maurício Sponton Rasi enviou, em 20/6/2013, nova manifestação à Funasa, na qual endossou ‘o desejo da Administração atual de se emitir os boletos de parcelamento, e a retirada do ente do Siafi’. Outrossim, reafirmou que não houve dolo de nenhum servidor por ocasião da mudança do método de execução da obra e que não pode pagar financeiramente por algo usufruído pelos munícipes, razão pela qual deve ser excluído da relação jurídica da presente tomada de contas especial (peça 6, p. 82-86) .
24. Parecer 101/2013/PGF/PFE/FUNASA/SP-lhp, de 4/7/2013, concluiu que o pedido de parcelamento do Município de Porto Ferreira perdera o objeto, já que a tomadora de contas havia concluído que o ente municipal não havia sido beneficiado e decidido unicamente pela responsabilização do ex-gestor (peça 6, p. 94-102) .
25. O Relatório de Tomada de Contas Especial, de 10/3/2015, concluiu pela responsabilização de Maurício Sponton Rasi, ex-prefeito do Município de Porto Ferreira por dano ao Erário no valor original de R$ 756.171,60 (peça 6, p. 118-128) .
26. Notificação 4/TCE/CV-482/2009, de 6/4/2015, comunicou a rejeição das alegações de defesa apresentadas pelo ex-prefeito e o encaminhamento da tomada de contas especial para a instância superior (peça 6, p. 134 e 140) . Cabe registrar que não constam dos autos o respectivo aviso de recebimento pelo responsável.
27. No âmbito da Controladoria Geral da União, foi emitido, em 2/7/2015, o Relatório de Auditoria 1346/2015, que acompanhou as conclusões do relatório de tomador de contas (peça 6, p. 158-160) :
‘2.1. A motivação para a instauração da presente Tomada de Contas Especial foi materializada pela impugnação total de despesas, conforme consignado no Parecer Financeiro 62, de 13/08/2012 (fls. 241/242) , e no Parecer 264/2012/PGF/PFE/ FUNASA/SP, de 17/12/2012 (fls. 265-267v) , em razão de a Prefeitura ter transferido à iniciativa privada (empresa Foz de Porto Ferreira S/A - fls. 145-208) , por meio de contrato de concessão, a operação e a manutenção do sistema de abastecimento de água, objeto do citado Termo de Compromisso, sem anuência da FUNASA, descumprindo, assim, a cláusula do Termo de Compromisso 482/2009 em que a Municipalidade se comprometia a manter o sistema em operação e dar a manutenção, fato que levou as áreas técnica, financeira e jurídica da Funasa a sugerir a reprovação da prestação.
 (…) 
8. Diante do exposto e de acordo com as informações constantes do Relatório de Tomada de Contas Especial, concluímos que Maurício Sponton Rasi encontra-se em débito com a Fazenda Nacional pela importância de R$ 931.108,45, conforme descrito no item 6 deste Relatório.’
28. Em consonância com o relatório de auditoria, o certificado de auditoria e o parecer do dirigente de controle interno se manifestaram pela irregularidade das contas (peça 6, p. 162-163) .
29. O pronunciamento ministerial encontra-se na página 164 da peça 6.
30. No âmbito do TCU, a instrução inicial relatou que o repasse de recursos e a execução do objeto foram apenas parciais, conforme apontado no Parecer Técnico 98/DIESP, de 26/4/2012, que destacou que ‘as redes não se encontram em operação em virtude da não execução dos ramais, bem como das interligações ao sistema existente’ e propôs a citação de Maurício Sponton Rasi, prefeito de Porto Ferreira de 2009 a 2012 - haja vista que parte dos recursos do Termo de Compromisso 482/2009 foram recebidos e aplicados durante sua gestão à frente da Prefeitura de Porto Ferreira, tendo inclusive apresentado prestação de contas parcial - bem como do Município de Porto Ferreira, haja vista os indícios de que a municipalidade pode ter se beneficiado com a aplicação irregular dos recursos transferidos pela Funasa, consoante Decisão Normativa TCU 57/2004. (peça 8, p. 6-7) .
31. As citações foram realizadas por meio dos Ofícios 3690 e 3691/2016-TCU/Secex-RJ, de 23/11/2016 (peças 13-16) .
32. Em resposta, Maurício Sponton Rasi encaminhou a documentação inserida na peça 20, alegando o que se segue:
a) as imputações são infundadas, pois a Funasa aprovou a prestação de contas do Município, conforme documentos emitidos em datas posteriores às datas dos documentos que instruem o presente processo, em especial o Parecer Financeiro 143/2015, emitido pela Coordenação de Prestação de Contas da Funasa no processo 25100.059.696/2009-20, que opina pela aprovação, com ressalva, da prestação de contas, e o Despacho de 20/5/2015, do Presidente da Funasa, aprovando, com ressalva, o valor de R$ 866.662,52, sendo R$ 756.171,60 de recursos da Funasa, R$ 85.998,91 da contrapartida e R$ 24.492,01 de rendimentos oriundos de aplicação financeira;
b) a aprovação das contas impacta diretamente nesta tomada de contas especial, razão pela qual se impõe o reconhecimento de perda de objeto nos termos do art. 485, IV, do NCPC;
c) não há, no ordenamento jurídico ou no contrato de concessão celebrado entre o Município de Porto Ferreira e a concessionária privada, qualquer previsão que impeça a Prefeitura Municipal de executar obras em bens públicos reversíveis, de titularidade do Poder Público Municipal, utilizando-se de recursos públicos federais repassados exatamente para esta finalidade;
d) a obra de substituição das redes foi feita em um bem público reversível, de propriedade do Município de Porto Ferreira, não significando incorporação a patrimônio privado da empresa concessionária;
e) a obra de substituição das redes realizada pelo Município não estava prevista no edital de licitação, no contrato ou no Plano de Investimentos de Metas que integra a proposta vencedora, como uma das obras de responsabilidade da concessionária exploradora do serviço municipal de saneamento, razão pela qual não é possível concluir que a concessionária já estaria sendo remunerada para realizá-la;
f) na condição de Prefeito, determinou que fosse instaurado procedimento administrativo para apurar se a execução das obras com o recurso da Funasa se enquadrava em situação contratualmente prevista como de revisão tarifária, o que demonstra a legalidade de sua conduta e afasta a possibilidade de lhe ser imputada;
g) a própria Funasa, no Parecer 14/2013, se posicionou pela viabilidade de aplicação de recursos não onerosos em instalações físicas de serviços de abastecimento de água e esgotamento sanitário que sejam objeto de concessão para entidades privadas, o que tira o fundamento fático e jurídico das alegações firmadas nesta tomada de contas especial, que deve, portanto, ser arquivada;
h) a alteração do plano de trabalho não trouxe qualquer prejuízo ao erário, pelo contrário, tratou-se de conduta necessária para o alcance do interesse público, com a máxima qualidade;
i) a concepção inicial do projeto básico contido no plano de trabalho previa a implantação das novas redes sob o calçamento já existente, com a utilização do método destrutivo dos calçamentos;
j) após a licitação em que se sagrou vencedora a D.R.R. Construções e Comércio Ltda., o Departamento de Obras e Serviços Municipais realizou novas avaliações e vistorias nos locais onde as obras seriam realizadas, e concluiu, em conjunto com a empresa contratada, que a melhor solução técnica para evitar os problemas e riscos trazidos pelo método destrutivo, seria a adoção de uma nova tecnologia para a implantação das tubulações, qual seja, o método não destrutivo;
k) os custos de implantação do método não destrutivo e a aquisição de tubos PEAD seriam superiores ao valor originalmente firmado no contrato celebrado entre o Município e a empresa D.R.R., mas ela aceitou executar as obras pelo mesmo preço, ante a expectativa de redução de custos com mobilização de pessoal decorrente da alteração do método de instalação;
l) não houve, portanto, desrespeito ao Termo de Compromisso firmado entre o Município e a Funasa, pois as adaptações no que tange à utilização do método não destrutivo ao invés do destrutivo não implicaram qualquer alteração do objeto ou do valor do ajuste celebrado entre as partes;
m) não há qualquer prova ou indício concreto de que as alterações no plano de trabalho realizadas pelo Município tenham resultado em prejuízo ao erário de R$ 1.217.630,81;
n) a própria Funasa, no Parecer 14/2013, reconhece que não é possível concluir pela existência de dano ao erário em decorrência única e exclusivamente da modificação do método construtivo;
o) a tomada de contas especial foi fundamentada em conclusões iniciais e precipitadas da auditoria da Funasa, que em momento posterior foram superadas em razão do reconhecimento da ausência de ilicitude e a consequente aprovação das contas.
33. Com base nas alegações acima, o responsável requereu, preliminarmente, a extinção do processo sem julgamento de mérito em razão da perda de objeto, e, no mérito, que fosse determinado o arquivamento definitivo da presente tomada de contas especial, em face da ausência de irregularidade e da aprovação das contas do convênio por parte da Funasa. Acompanhando suas alegações, o responsável enviou cópia de diversos documentos, constantes das páginas 14-45 da peça 20.
34. O Município de Porto Ferreira, por sua vez, enviou a documentação constante da peça 19, alegando, em síntese, que:
a) o Município e a Funasa celebraram o Termo de Compromisso 482/2009 em 31/12/2009, mas a Funasa deu início aos repasses somente em 2011;
b) o termo de compromisso foi firmado antes do contrato de concessão, de forma que não havia qualquer impedimento no momento em que o Município e a Funasa celebraram o ajuste;
c) a implementação só se iniciou em 29/5/2011, com a publicação do edital da Concorrência Pública 2/2011, no âmbito da qual se sagrou vencedora a empresa D.R.R. Construções e Comércio Ltda., com a qual foi celebrado o Contrato de Empreitada 46/2011, em 4/7/2011;
d) como as verbas repassadas pela Funasa não seriam suficientes para garantir a universalização do abastecimento de água potável e do esgotamento sanitário nos termos da Lei 11.445/2007, o Município deliberou pela delegação dos serviços de água e esgoto;
e) nesse contexto, em 10/6/2010, o Município iniciou a Concorrência Pública 2/2010 visando à concessão, com exclusividade, dos serviços públicos de abastecimento de água e esgotamento sanitário, na área urbana, bem como a execução de obras públicas para viabilizar a adequada prestação dos serviços;
f) em 4/8/2011 - após a celebração do contrato com a D.R.R. e quase dois anos depois da assinatura do Termo de Compromisso 482/2009 - foi celebrado o contrato de concessão 55/2011 com a empresa Foz de Porto Ferreira;
g) a Funasa, contudo, entendeu pela rejeição da prestação de contas dos recursos transferidos ao Município, porque a celebração do contrato de concessão teria contrariado a Cláusula Sexta do Termo de Compromisso;
h) ocorre que, como as obras realizadas pelo Município com recursos da Funasa visam a durar indefinidamente, o que os técnicos da Funasa alegam, em última análise, é que, uma vez recebido qualquer recurso, o Município estaria proibido de celebrar contratos de concessão por toda a eternidade;
i) a interpretação da Funasa, de que a celebração de contrato de concessão pelo Município, em qualquer tempo, configuraria afronta à Cláusula Sexta do Termo de Compromisso, teria o mesmo efeito de uma renúncia à autonomia administrativa de um ente federativo, o que veda cláusula pétrea constitucional;
j) a execução do Termo de Compromisso foi suspensa e a Funasa não integralizou os repasses ao Município;
k) o Município deixou claro que as obras objeto do Termo de Compromisso não integram a equação econômico-financeira do contrato de concessão, de modo que a concessionária passou a se responsabilizar por outros investimentos para a melhoria do sistema municipal de água e esgoto;
l) não houve violação do § 1º do art. 50 da Lei 11.445/2007, pois as obras e interferências realizadas não fazem parte do escopo do contrato de concessão e o objetivo do dispositivo legal é impedir que as concessionárias se beneficiem dos recursos repassados pela Funasa, o que não aconteceu;
m) não obstante algumas obras terem sido executadas durante a vigência do contrato de concessão, elas foram realizadas pelo Município, por intermédio da empresa D.R.R., sem que houvesse qualquer repasse, sob qualquer modalidade, de recursos da Funasa à concessionária, o que denota o caráter de complementariedade entre as obras previstas no termo de compromisso e o objeto do contrato de concessão, bem como a regularidade da coexistência entre os dois instrumentos;
n) não houve qualquer irregularidade na execução do convênio, pois a celebração do contrato de concessão de serviço público não constitui descumprimento do Termo de Compromisso firmado com a Funasa;
o) além disso, a alteração da metodologia de execução da obra, do método destrutivo para o método não destrutivo, não representou qualquer descumprimento do Termo de Compromisso, pois evitou transtornos para a população, tendo sido a Funasa devidamente comunicada acerca da necessidade de alteração do método de execução da obra;
p) a utilização do método não destrutivo não impactou nos aspectos orçamentários, haja vista que o valor da empreiteira contratada pelo Município permaneceu inalterado;
q) ainda que a alteração de metodologia de execução não tivesse sido comunicada, tratar-se-ia de irregularidade meramente formal, que não teria o condão de acarretar a rejeição das contas, a devolução integral dos valores repassados e a inscrição do Município no Siafi;
r) o Município não agiu de forma irregular ao otimizar o método construtivo, muito pelo contrário, respeitou o princípio da eficiência consagrado no art. 37, caput, da Constituição Federal, consistente na obtenção do melhor benefício pelo menor custo;
s) o Município empregou na execução do objeto do convênio todo o montante repassado pela Funasa no período referente à prestação de contas (R$ 756.171,60) , sendo que o setor técnico da Funasa reconheceu que mais de 130 mil reais foram aplicados de acordo com a correta metodologia;
t) não houve desvios de recursos ou prejuízo para a Funasa ou para o erário federal, de forma que a reprovação das contas vão de encontro aos princípios da razoabilidade e da proporcionalidade;
u) se a alteração do método construtivo viabilizou maior eficiência dos recursos públicos aplicados na obra e estava em conformidade com os objetivos do termo de compromisso, as contas devem ser aprovadas, pois as circunstâncias que envolvem a alteração suprem eventual omissão na realização de requerimento prévio, vez que nenhum prejuízo foi constatado;
v) o próprio TCU, em sua jurisprudência, reconhece a existência de falhas meramente formais que, na hipótese de inexistir dano ao erário, geram a aprovação das contas com ressalvas, conforme Acórdão 83/2009-TCU-Segunda Câmara;
w) em suma, não há qualquer óbice à alteração do método construtivo, pois a Funasa normalmente o permitira, e a falta de autorização tempestiva da Funasa não foi suficiente para resultar no comprometimento do Termo de Compromisso ou na destinação de recursos a despesas que com ele não guardam pertinência.
35. Ante os elementos trazidos aos autos por Maurício Sponton Rasi, que apontavam para mudança do entendimento dos setores técnicos da Funasa bem como da Procuradoria Federal Especializada junto à entidade acerca da regularidade da aplicação dos recursos do Termo de Compromisso 482/2009 (Siafi 658067) , a instrução anterior considerou necessária a realização de diligência junto à Funasa para que enviasse a esta Corte de Contas, relativamente ao Termo de Compromisso 482/2009 (Siafi 658067) , firmado em 31/12/2009 com o Município de Porto Ferreira/SP, as seguintes informações e documentos:
a) se houve mudança quanto ao mérito da análise da prestação de contas parcial do Termo de Compromisso 482/2009 (Siafi 658067) após a emissão do Relatório de Tomada de Contas Especial assinado por Sandra Lucia Barbosa dos Santos em 10/3/2015, informando a situação atual (aprovada ou reprovada) ;
b) cópia integral dos processos 25100.059.696/2009-20 (processo original) , 25290.004.370/2012-71 (prestação de contas parcial) , e 25290.004.061/2013-81 (tomada de contas especial) ;
c) cópia dos seguintes documentos:
c.1) Parecer 14/2013/AUDIT., de 24/6/2013;
c.2) Nota 181/PGF/PFE/GAB/FUNASA/2014, de 10/7/2014;
c.3) Parecer Técnico de 9/2/2015, assinado por Hugo José Mendes Bueres;
c.4) Parecer Financeiro 143/15, de 15/5/2015, assinado por Fernanda Luzia Azevedo Santos;
c.5) Despacho Copon/Cgcon/Deadm 513/2015, de 18/5/2015, assinado por Soraya de Almeida Leda;
c.6) Despacho de Carlos Luiz Barroso Junior, diretor do Departamento de Administração da Funasa, de 18/5/2015, sugerindo a aprovação, com ressalva do valor de R$ 866.662,52;
c.7) Despacho de Antonio Henrique de Carvalho Pires, presidente da Funasa, de 20/5/2015, aprovando, com ressalva, o valor de R$ 866.662,52.
36. A diligência foi realizada por meio do Ofício 1065/2017-TCU/Secex-RJ, DE 20/4/2017 (peças 24-25) . Em resposta, a Funasa encaminhou a documentação inserida nas peças 26 e 28-33. No exame técnico realizado na instrução de mérito, todos os itens foram considerados como atendidos, de acordo com os itens 39-60 daquela instrução (peça 34) .
37. Quanto à análise das alegações de defesa, na instrução de mérito foi abordado que os elementos obtidos em sede de diligência confirmam a alegação de Maurício Sponton Rasi quanto à mudança de entendimento da Funasa após a orientação dada pela Auditoria Interna do órgão no Parecer 14/2013/AUDIT., de 24/7/2013.
38. Após a orientação dada pela Auditoria Interna do órgão no Parecer 14/2013/AUDIT, de 24/7/2013, foram emitidos, no curso do processo de prestação de contas parcial (25290.004.370/2012-71) : a manifestação da Procuradoria Federal Especializada junto à Funasa (Nota181/PGF/PFE/GAB/FUNASA/2014, de 10/7/2014) ; o Parecer Técnico de 9/2/2015 da Divisão de Engenharia de Saúde Pública; e o Parecer Financeiro 143/2015 da Coordenação de Prestação de Contas da Funasa.
39. Do ponto de vista jurídico, o principal argumento foi no sentido de que a concessão superveniente dos serviços de abastecimento de água, embora inviabilizasse novos repasses de recursos ao município de Porto Ferreira, pois configurava motivo para rescisão, não impedia a possível aprovação do valor repassado, desde que não se verificasse nenhuma ilegalidade na aplicação do valor e na execução do objeto.
40. No que toca ao aspecto técnico, foram destacados o percentual de 41,99% de execução física, a utilização de tubos de qualidade superior ao inicialmente previsto e aprovado em projeto básico pela Funasa e o benefício social à comunidade decorrente da alteração do método destrutivo para o não destrutivo, conquanto não tenha sido previamente comunicado à Funasa.
41. Por fim, o Parecer Financeiro destacou que o percentual de execução física era coerente com o percentual de execução financeira e propôs a aprovação da prestação de contas com ressalva para a utilização de recursos provenientes de aplicação financeira sem autorização da equipe técnica da Funasa.
42. No âmbito da instrução de mérito (peça 34) , entendeu-se que a mudança de entendimento da Funasa teria afastado - pela razoabilidade dos fundamentos expendidos - a ocorrência que ensejou a instauração da presente TCE, a saber, a execução da obra em desacordo com o plano de trabalho [mudança do método construtivo], e a transferência à iniciativa privada, por meio de contrato de concessão, da operação e manutenção do sistema de abastecimento de água sem a anuência da Funasa.
43. Compreendeu-se que não haveria, nos autos, qualquer elemento que infirmasse os benefícios para a população da mudança do método destrutivo para o não destrutivo. Além disso, que a Funasa tampouco teria constatado custos adicionais decorrentes da alteração do método construtivo ou da utilização de materiais de qualidade superior aos previstos no projeto básico por ela aprovado. Foi ressaltado, ainda, que a concessão dos serviços pela Prefeitura se concretizou em 4/8/2011, data em que o objeto do Termo de Compromisso 482/2009, de acordo com sua vigência inicialmente pactuada, prevista para terminar em 31/12/2010, já deveria ter sido concluído, não fosse pelo atraso no repasse dos recursos pela Funasa, que somente ocorreu em junho de 2011, ou seja, um ano e meio depois de firmado o ajuste.
44. Assim, à luz de tudo que foi relatado nos autos e alegado pelos responsáveis, o entendimento proferido no âmbito da instrução de mérito (peça 34) foi no sentido de que remanescem apenas falhas de natureza formal das quais mesmo a mais relevante - a concessão superveniente dos serviços públicos de abastecimento ainda na vigência do Termo de Compromisso 482/2009, que inviabilizou o repasse do restante dos recursos previstos - não deve, como salientado pela Procuradoria Federal Especializada junto à Funasa, impedir a aprovação da prestação de contas parcial ante a ausência de qualquer outro elemento nos autos que indique a ocorrência de dano ao erário.
45. A conclusão alcançada foi a de que a realização da diligência junto à Funasa confirmou a alegação de Maurício Sponton Rasi acerca da mudança de entendimento da Funasa, que afastou a ocorrência que deu ensejo a instauração da presente TCE e à citação dos responsáveis remanescendo apenas falhas formais relativas à execução do objeto do Termo de Compromisso 482/2009, quais sejam, a alteração do método construtivo em desacordo com o item 8 do Manual Técnico de Orientações para Execução de Obras e Serviços de Engenharia de Saúde Pública e com o art. 15 da então vigente Instrução Normativa STN 1/1997; a utilização do saldo de aplicação financeira sem a autorização prévia da Funasa, em desacordo com o item 9 do Manual Técnico de Orientações para Execução de Obras e Serviços de Engenharia de Saúde Pública; e a formalização de concessão dos serviços públicos de abastecimento de água e esgotamento sanitário sem prévia comunicação à Funasa, consoante entendimento constante da Nota 181/PGF/PFE/GAB/FUNASA/ 2014, de 10/7/2014.
46. Assim, em face da análise promovida no âmbito da instrução de mérito (peça 34) , foi proposto acolher integralmente as alegações de defesa apresentadas por Maurício Sponton Rasi e pelo Município de Porto Ferreira, uma vez que teriam sido suficientes para elidir as irregularidades a eles atribuídas. Desse modo, entendeu-se que suas contas deveriam ser julgadas regulares com ressalva, dando-se quitação aos responsáveis.
47. Após pronunciamento favorável da subunidade e da unidade, realizado com fundamento na delegação de competência constante da Portaria-Secex-RJ 1/2016 (peças 35-36) , o processo foi enviado ao MP junto ao TCU, que emitiu parecer discordante da unidade técnica pelos motivos abaixo transcritos (peça 37) :
‘8. Em visita técnica realizada em 22/3/2012, o órgão concedente atestou a execução física do objeto no valor de R$ 131.831,63, considerando as metas executadas tanto em conformidade quanto em desconformidade com o plano de trabalho aprovado, conforme se depreende do relatório à peça 3, p. 19-35, e do parecer técnico à peça 3, p. 345. O referido valor corresponde aproximadamente a 17% do valor dos recursos transferidos (R$ 756.171,60) .
9. Quanto ao aspecto financeiro, os documentos constantes da prestação de contas parcial do período de 1º/4/2011 a 31/1/2012, enviada pelo ex-prefeito ao órgão concedente em 2/3/2012 (peça 1, p. 102-202) , demonstram que foram pagos à empresa contratada, DRR Construções e Comércio Ltda., o montante de R$ 864.795,48, sendo R$ 756.171,60 de recursos federais, R$ 85.998,91 de contrapartida e R$ 24.135,15 de recursos provenientes de aplicação financeira. De acordo com a ‘Relação de Bens Adquiridos, Produzidos ou Construídos’ constante da prestação de contas (peça 1, p. 112) , a prefeitura havia informado a execução física de serviços no valor total de R$ 864.795,48.
10. Além disso, consta dos autos a informação de que o Município havia delegado, mediante concessão, a operação dos serviços de abastecimento de água e esgotamento sanitário, conforme contrato celebrado com a Foz de Porto Ferreira S.A, constante da peça 2, p. 24-136, peça 3, p. 3-17, assinado em 4/8/2011, ou seja, concomitante com a vigência do termo de compromisso em questão. Consta do termo de contrato que a concessão dos serviços de saneamento englobava também a execução de obras e a exploração de ativos.
11. Com base nessas informações, é possível afirmar que, se houve a execução integral do objeto pactuado, conforme atestou a Funasa em nova visita técnica realizada no ano de 2015, ou seja, dois anos após o fim da vigência do termo de compromisso em questão, essa finalização da execução não se deu pela empresa contratada, DRR Construções e Comércio Ltda., tampouco foi custeada com recursos do termo de compromisso, já que os documentos constantes da prestação de contas demonstram que as verbas pactuadas foram destinadas aos pagamentos realizados à referida empresa ao longo dos meses de agosto a novembro de 2011. Há, portanto, um débito a ser imputado ao ex-gestor municipal e à empresa contratada, que recebeu a integralidade dos recursos federais por serviços não executados. (grifo nosso) 
12. Considerando a possibilidade de a parcela tido como realizada pelo órgão concedente em 22/3/2012, no valor de R$ 131.831,63, ter sido aproveitada nas obras executadas pela empresa concessionária, e considerando, ainda, que não é possível extrair dos autos se o escopo do contrato de concessão englobava o objeto do termo de compromisso sob exame, o que impossibilita afirmar que o valor correspondente à parcela executada pela DRR Construções e Comércio Ltda. compreendia a remuneração da concessionária, este representante do Ministério Público de Contas entende que o referido montante deve ser excluído do valor do débito, em observância ao princípio do conservadorismo que rege os cálculos de débitos efetuados pelo TCU, chegando-se ao montante de R$ R$ 624.339,97 (R$ 756.171,60 - R$ 131.831,63) .
13. No tocante ao ente municipal, reputa-se que não deve responder solidariamente por tal valor, visto que não há comprovação nos autos de que se beneficiou da aplicação irregular desses recursos.
14. Tendo em vista a alteração da fundamentação do débito pelo qual o ex-gestor municipal foi citado e considerando, ainda, a necessidade de citar a solidariamente a empresa contratada, que até então não foi chamada aos autos, este representante do Ministério Público junto ao TCU opina, preliminarmente, no sentido de:
a) citar o ex-prefeito pelo valor original de R$ 624.339,97, em razão da não execução integral do objeto do ajuste, conforme atestado pela Funasa em vistoria in loco realizada em 22/3/2012;
b) citar solidariamente a empresa DRR Construções e Comércio Ltda. pelo valor original de R$ 624.339,97, em face do recebimento de recursos do termo de compromisso em questão por serviços não executados.’
48. Desse modo, o Gabinete do Ministro Bruno Dantas acolheu as medidas propostas pelo MP junto ao TCU, determinando a remessa do processo à unidade instrutora de origem para o devido cumprimento (peça 38) . Em seguida, consta o pronunciamento de Unidade no sentido de mandar citar, solidariamente, com fundamento nos arts. 10 §1º, e 12, incisos I e II, da Lei 8.443/1992 c/c o art. 202, incisos I e II, do RITCU, os responsáveis Maurício Sponton Rasi e a DRR Construções e Comércio Ltda., para que apresentassem alegações de defesa e/ou recolhessem, aos cofres da Fundação Nacional de Saúde (Funasa) , as importâncias totalizando o valor original de R$ 624.339,97 (peça 39, p. 1) . As citações foram efetuadas por meio dos ofícios 2837 e 2838/2017-Secex-RJ (peças 41-42) , com as devidas ciências de comunicação (peças 43-44) . Após pedido e concessão de prorrogação em favor da DRR Construções e Comércio Ltda. (peças 45 e 48) , a resposta foi apresentada pela respectiva empresa, constante das peças 51-52. A resposta de Maurício Sponton Rasi consta da peça 47.
Alegações de defesa apresentadas por Maurício Sponton Rasi - ex-prefeito de Porto Ferreira
49. Os procuradores de Maurício Sponton Rasi iniciam suas alegações de defesa referindo-se à instrução anterior de mérito, cuja conclusão foi pelo afastamento da ocorrência que deu ensejo à presente TCE, em face das informações obtidas junto ao órgão concedente por meio de diligências com a aprovação com ressalvas das contas do ajuste em questão (peça 47, p. 2) .
50. Defendem, portanto, a perda do objeto da TCE, ressaltando a emissão do Parecer Financeiro 143/15, assinado pelo então Presidente da Fundação Nacional de Saúde, que aprovou a prestação de contas do referido município, ressaltando que, pela leitura dos pareceres proferidos, a Funasa não teria desaprovado as contas do Termo de Compromisso e que a parceria entre a Prefeitura e o Governo Federal, pelo contrário, teria sido aprovada (peça 47, p. 4) .
51. Alegam que o MP junto ao TCU baseou-se nos pareceres prévios, já superados pela Fundação Nacional de Saúde, tendo ignorado os pareceres técnicos e jurídicos posteriormente apresentados pelo órgão federal, responsável pela liberação dos recursos, sendo este o maior interessado, inclusive descrevendo-os cronologicamente (peça 47, p. 5-13) .
52. Por fim, fazem menção ao Parecer Técnico Final, da Nota 181/2014, do Parecer Financeiro 143/2015, todos favoráveis à aprovação da prestação de contas do referido município, os quais levaram a Coordenadoria de Prestação de Contas bem como a Coordenadoria Geral de Convênios a concordarem com o teor dos mesmos, igualmente opinando pela aprovação das contas, e, ratificado pelo Diretor do Departamento de Administração da Funasa. Em 20/5/2015, o Presidente da Fundação Nacional de Saúde resolveu aprovar o valor apresentado de R$ 866.662,52, conforme transcrito em suas alegações de defesa (peça 47, p. 11-12) .
53. Os procuradores do ex-prefeito fazem uma recapitulação dos fatos ocorridos de forma a demonstrar que a substituição de parte das redes de água da região central do município, realizada pela empresa D.R.R, com recursos do Governo Federal, não teria trazido qualquer prejuízo ao entes públicos e que, ao contrário, teria garantido que a Administração Municipal pudesse recompor com a concessionária uma estrutura tarifária, barateando os valores pagos pela população.
54. Repisam que no início de 2011 a Funasa efetuou os repasses dos recursos financeiros ao município, tendo ocorrido quinze meses após a assinatura do Termo de Compromisso, realizada em 31/12/2009, para a realização de obras no sistema de abastecimento de água. Como o Município ainda estava com o processo de concessão em andamento, e tendo o mesmo sido suspenso por diversas vezes, a Administração entendeu prudente manter os serviços que estavam programados para serem executados com recursos do Governo Federal, com o único objetivo de garantir o regular abastecimento de água à população, que sofria com a falta d'água (peça 47, p. 15) .
55. Assim, em maio de 2011 o município publicou o Edital de Concorrência Pública com vistas a contratar empresa especializada para execução das obras de substituição de parte da rede de abastecimento, e no mesmo ano, em julho de 2011, celebrou contrato com a empresa vencedora do certame, que recebeu a ordem de serviço para o início das obras (peça 47, p. 15) .
56. De forma concomitante, em agosto de 2011, foi assinado o contrato de concessão dos serviços de água e esgoto, mas o contrato previa um período de transição, fazendo com que a Concessionária somente assumisse a operação dos serviços de água e esgoto em outubro de 2011. Defendem que naquela data a empresa DRR já havia iniciado e concluído parte da obra de substituição de pontos da rede de abastecimento de água e que é essa parte da obra que originou a presente TCE, alegando que a mesma teria sido integralmente executada em 2011, no montante de R$ 756.171,60 (peça 47, p. 15-16) .
57. Os procuradores alegam que, para garantir que a Administração Pública não absorvesse qualquer prejuízo financeiro e que a concessionária não se locupletasse com os recursos oriundos da Funasa, o Prefeito Maurício Rasi oficiou a Concessionária, por meio do ofício 1025/2011-GP, informando que em momento oportuno o município faria o pedido de repactuação, visando o reequilíbrio do contrato. Defendem que em 2012 o município efetuou a notificação, acerca da execução de troca de encanamentos, para que apresentasse proposta de reequilíbrio econômico-financeiro do Contrato de Concessão 55/2011. Vale ressaltar que não foram encontrados, em suas alegações de defesa, os documentos retromencionados.
58. Mencionam que no sistema de concessão não há qualquer tipo de pagamento realizado pela Prefeitura à concessionária, em decorrência das melhorias realizadas, haja vista todos os investimentos realizados serem obrigatoriamente inseridos na composição das tarifas, a fim de considerar a garantia do equilíbrio econômico-financeiro do contrato (peça 47, p. 17) .
59. Defendem que a alteração do plano de trabalho não teria se configurado como ato ilegal, não tendo trazido qualquer prejuízo ao erário, pelo contrário e alegam ter se tratado de conduta necessária para o alcance do interesse público. Mencionam que o Departamento Municipal de Obras constatou que o método destrutivo do calçamento existente traria excesso de restos de materiais, de solo, de pedras portuguesas, pedaços de tubos entre outros incômodos. Nesse contexto, a empresa e o referido Departamento concluíram, em conjunto, que a melhor solução técnica seria passar para o método ‘não destrutivo’, sem implicar em qualquer alteração do objeto do ajuste celebrado entre as partes nem o custo final da obra, já que a empresa contratada aceitou executar o objeto pelo mesmo preço já ajustado (peça 47, p. 19-20) .
60. Alegam que o MP junto ao TCU se utilizou das conclusões iniciais da auditoria da Funasa que justificaram a instauração da TCE para fundamentar a suposta existência de prova de dano ao erário e relacionam documentação que demonstra aprovação da prestação de contas do município, bem como a regularidade da transferência dos recursos, encerrando suas alegações de defesa com a seguinte afirmação (peça 47, p. 21-23) :
‘Dessa forma, está claro que as razões inaugurais não prosperam, uma vez que a Municipalidade não pagou duas vezes pelo mesmo serviço, tendo ocorrido momentos diferentes entre o Termo de Compromisso assinado com a FUNASA, o qual teve sua liberação aprovada, e no segundo momento, com a concessão, quando não houve mais nenhum desembolso financeiro pela FUNASA, recomendando assim, diante da concessão o encerramento do convênio.
Dessa forma, fica claro que não há no caso alegada lesão ao erário no importe de R$ 624.339,97, conforme tenta fazer crer o Ministério Público, TENDO EM VISTA QUE TODAS AS OBRAS SUBMETIDAS À EMPRESA DRR FORAM POR ELA EXECUTADAS, DENTRO DO CONVÊNIO CELEBRADO COM A FUNASA.
Dessa forma, diante da ausência de irregularidade, devidamente reconhecida no âmbito administrativo, requer seja acolhida a conclusão exarada pela Unidade Técnica com o respectivo afastamento da presente Tomada de Contas Especial tendo em vista os esclarecimentos prestados na presente defesa.’
Alegações de defesa apresentadas pela empresa DRR Construções e Comércio Ltda.
61. Os procuradores da referida empresa defendem que em 4/7/2011, após regular licitação, foi assinado contrato com o município dando início à execução das obras de tubulação de água do Jardim Primavera. Defendem que não há evidências de que teria havido pagamento duplicado à DRR e à concessionária, conforme trechos transcritos abaixo (peça 51, p. 3) :
 (…) 
‘Primeiramente, a um, que os valores gastos deveriam ser considerados à diminuição tarifária, por meio de repactuação (oficio do município) ; e a dois, que os investimentos objeto da anterior contratação com a Requerida, no Jd. Primavera, não estavam insertos no escopo contratual dos investimentos (Oficio Repactuação Município; Oficio Município; Ofícios Foz Não Investimento no Jd. Primavera; 2º Oficio Funasa) .
Observe-se, como dito, que o órgão do Ministério Público não afirmou qual teria sido o pagamento em duplicidade; absteve-se de investigar os fatos e optou por conduzir a questão a um território inóspito, impossível de configurar atos ímprobos.
De fato, da leitura do edital licitatório (Concorrência Foz S/A) e proposta comercial da concessionária Foz S/A (Proposta Técnica) , não consta o investimento na execução das obras que são objeto da contratação da Ré DRR (Jardim Primavera) ’
 (…) 
62. Avançam em suas argumentações diante do fato de que a empresa só teria concordado com as modificações sugeridas diante da ciência de que a Funasa teria autorizado o avanço das obras cujo preço, embora mais elevado do que o convencional (destrutivo) foi mantido pela empresa, buscando atender o interesse público, evitando transtornos e inconvenientes à população local (peça 51, p. 6) .
63. Alegam a mudança de posicionamento da Funasa quanto à consecução da obra, tendo reprovado as alterações, glosado o contrato, pugnado pela devolução dos recursos inicialmente e, após, entendeu como legítima tanto a aplicação dos recursos como a alteração dos métodos de construção adotados, suprimindo o débito do município constante do sistema Siafi (peça 51, p. 7) .
64. Os procuradores demonstram, ainda, a existência de ações judiciais em curso em favor da empresa contra o município pela falta de pagamento referente a duas parcelas de medição correspondentes às notas fiscais 45 de 4/11/2011 e 91 de 5/6/2012, em que foi reconhecido o inadimplemento das mesmas. Ressaltam que, embora o município tenha justificado a inadimplência sob o argumento de ausência de repasse de verbas do PAC pela Funasa, a circunstância não o exime da obrigatoriedade do pagamento, haja vista ter ocorrida a prestação do serviço (peça 51, p. 144-145) .
Existência de ações judiciais em curso anexadas ao processo pela empresa DRR Construções e Comércio Ltda.
65. Observa-se, nos autos, a existência do processo cível 003690-28.2013.8.26.0472, tendo sido movida a ação de cobrança por parte da DRR contra o Município de Porto Ferreira/SP em relação às notas fiscais 45 e 91, pendentes de pagamento, no valor total de R$ 459.517,89, atualizado em R$ 516.562,55 em agosto de 2013 (peça 51, p. 88-89) . Além disso, consta a existência de outra ação judicial, sendo esta igualmente de cobrança, 0007445-94.2012.8.26.0472, de autoria da empresa MND Construções Subterrâneas Método Não Destrutivo Ltda., por meio da qual é cobrada do município o valor de R$ 442.048,31, cuja alegação é a de ter realizado os mesmos serviços, em subcontratação com a empresa DRR Construções e Comércio Ltda., alegando haver, assim, conexão entre os pleitos, já que seus objetos são os mesmos, porém cobrados por autores distintos. Ressalta-se que a ação movida por parte da empresa MND teve sentença de mérito indeferida (peça 51, p. 129) . Consta, ainda, menção à existência da ação ordinária 060027-46.2012.4.01.3400, em trâmite da 20ª Vara Federal do Distrito Federal, na qual o referido município é autor e a Funasa é ré, onde se discute a falta de repasse de grande parte dos recursos destinados a custear a obra cobrada pela empresa DRR (peça 5, p. 95-96) .
66. Ademais, consta a informação de que a ação proposta pela DRR transitou em julgado em 2/12/2015 (peça 51, p. 161) bem como o requerimento de execução do título judicial transitado em julgado, no valor de R$ 715.077,90 atualizado em 1/3/2016 (peça 51, p. 162-166) . Ocorre que em cumprimento de sentença, o município solicitou ao Juízo a suspensão da execução do principal, tendo em vista decisão proferida no âmbito da ação civil pública 3001129-77.2013.8.26.0472, na qual o município é réu (peça 51, p. 175) . A respectiva ação civil pública foi proposta pelo Ministério Público do Estado de São Paulo, em face de Maurício Sponton Rasi, Edson Prudence, Adriano Ricardo Martins e DRR Construções e Comércio Ltda., nos seguintes termos (peça 51, p. 176) :
‘Trata-se de AÇÃO CIVIL PÚBLICA, por ato de improbidade administrativa, com pedido de tutela antecipada, proposta pelo Ministério Público do Estado de São Paulo em face de Maurício Sponton Rasi, Edson Pudence, Adriano Ricardo Martins e D.R.R. Construções e Comercio Ltda., em razão da ocorrência de prejuízo ao erário de Porto Ferreira, decorrente da contratação e pagamento em duplicidade do mesmo serviço, ora com a empresa D.R.R, ora com a empresa ‘FOZ DE PORTO FERREIRA S.A’; alteração do projeto contido no contrato celebrado com a empresa D.R.R., em desacordo com a Lei 8.666/93, e; pagamento de itens que sequer existiam nos locais da obra, ou que tinham baixa qualidade. (grifo nosso) 
 (…) 
O Ministério Público (fls.3548/3551) refutou as preliminares alegadas, bem como as questões atinentes ao mérito, pleiteando a procedência da ação.’
67. Convém transcrever trechos da decisão judicial que se correlacionam com a presente análise do processo em curso, a seguir (peça 51, p. 178-192) :
 (…) 
‘Os requeridos negam a prática de atos de improbidade, argumentando pela regularidade das contratações, inexistência de lesão ao erário. Alegam que não há provas suficientes do dano. Todavia, as provas apresentadas com a exordial, com segurança, demonstraram a ocorrência dos atos de improbidade narrados.
Das provas documentais juntadas aos autos tem-se claro que MAURÍCIO, então prefeito municipal, no dia 31 de dezembro de 2009, celebrou termo de Compromisso n°482/09 com a FUNASA (fls. 89-91 do inquérito civil) , visando à melhoria do sistema de abastecimento de água, recebendo verba do Ministério da Saúde (FUNASA) no valor de R$ 1.890.429,00 (fls. 83-87 e 92 do inquérito civil) , destinando-se tal verba à substituição da rede de esgoto de cimento amianto por PVC, material menos prejudicial à saúde (fls. 30-39 do Inquérito Civil) .
Em 16/03/11 foi celebrado ativo com o objetivo de integrar o termo de compromisso original ao novo plano de trabalho (fls. 71-72) . Prorrogada a vigência do termo de compromisso 482/09 pelo atraso de repasse de recursos financeiros em 19/08/11 (fls. 103) .
Posteriormente (17/10/12) , as contas foram reprovadas pelo Ministério da Saúde por atuação em desconformidade com o plano de trabalho (fls. 37-42) , sendo depois aprovadas com ressalva (fls. 3532-3534, 3536) .
Em 04 de julho de 2011, MAURÍCIO, na condição de prefeito de Porto Ferreira, contratou a empresa D.R.R. No bojo da Concorrência Pública 02/2011 (contrato fls. 113-119 46/11 e adjudicação fls. 120) , para ‘ execução de obras e serviços de engenharia para substituição de redes de abastecimento de água, com a substituição de encanamentos obsoletos por tubos de PVC’, contrato este no valor de R$ 2.065.913,58 (fls.382/388 do Inquérito Civil) .
Às fls.71-76 do inquérito civil verifica-se que ADRIANO, engenheiro e chefe da divisão de serviços municipais, solicitou a alteração do método utilizado do ‘destrutivo’ (tradicional) para o ‘não destrutivo’, solicitando a reprogramação do contrato. A empresa às fls. 78-79 teria concordado com a alteração sem alteração do custo apresentado na licitação 046/11, conforme ofício datado de 19/07/11. Ocorre que, neste ponto observa-se a conduta irregular de Edson (Diretor do Departamento de obras) e Adriano (assessor técnico do Departamento de obras) , pois executaram obra de forma diversa daquela prevista no plano de trabalho aprovado pela Funasa, infringindo os termos do instrumento assinado, posto que qualquer alteração só poderia ser realizada com autorização prévia (parecer Funasa de fls. 37-42) . Havendo, portanto, clara ofensa ao princípio da legalidade, como será a seguir analisado de forma mais detalhada.
Ocorre que, desde o exercício de 2010, tramitava a Concorrência Pública 02/2010, processo administrativo 5.705/2010, edital 01/2010, que culminou na concessão (fls. 67-132) , com exclusividade, por MAURÍCIO, na condição de prefeito de Porto Ferreira, da execução dos serviços de saneamento para a empresa ‘FOZ DE PORTO FERREIRA LTDA.’, sendo o contrato assinado em 04/08/11, isto é, um mês após a contratação da DRR (fls. 308-371 do inquérito civil) .
O contrato de concessão 55/2011, firmado com a concessionária ‘FOZ DE PORTO FERREIRA’ deixa expressa na cláusula 3 (objeto do contrato) a seguinte obrigação da concessionária:
Item 3.2, v: ‘atividades de operação, construção, ampliação, recuperação, melhoria, conservação e manutenção dos sistemas físicos, operacionais, organizacionais e gerenciais públicos dos serviços de saneamento ‘ (fls. 67-132 - volume 1) .
Ora, o prazo estipulado para o contrato é de 30 anos (cláusula 4.1 - fls. 81) , sendo a concessão pactuada exclusividade na prestação do serviço:
Cláusula 2.6: a concessionária, ciente dos termos e obrigações do presente contrato de concessão, assume com exclusividade, a prestação de serviços de saneamento no Município (…) ~fls. 79.
Ainda, há na cláusula 8.1.1 item VI, que a concessionária deve ‘promover as ações necessárias para a ligação dos usuários ao sistema’; e item x ‘ deve, na medida do possível, expandir o sistema de forma integrada de modo a proceder a instalação das ligações de água e esgoto simultaneamente’.
E cláusula décima (fls. 108 - 1º volume) - dos encargos do poder concedente - ‘repassar a concessionária os recursos financeiros necessários para as alterações na rede publica de abastecimento de água e esgoto sanitário, sempre que convier alterar os alinhamentos, perfis, nivelamento de quaisquer logradouros públicos’
Assim, o município para realizar certos serviços de saneamento em razão das verbas recebidas da FUNASA, deveria adequar o contratado com a concessionária - isto é, por ter sido o contrato de concessão celebrado um mês depois (agosto de 2011) , ou não contratado obras nas redes de saneamento, diminuindo a tarifa, ou não ter contratado a D.R.R. CONSTRUÇÕES E COMERCIO em julho de 2011-, contudo torna-se certo que obras para o serviço de saneamento foram expressamente contratadas na concessão. (grifo nosso) 
Da cláusula 10ª resta claro que deveria ter repassado a concessionária os valores necessários para a realização das obras necessárias para a melhora do serviço de saneamento. Considerando que o contrato foi celebrado após a liberação da verba tais obras poderiam ter sido negociadas no momento da transferência da execução do serviço.
Nas fls 143 a 323, em que se encontra a proposta técnica da empresa Foz do Brasil datada de 30 de setembro de 2010, fica mais evidente a identidade de objeto. Especialmente, nos capítulos:
 (i) Intervenções necessárias (fls. 152-153) em que encontramos o seguinte projeto: ‘2.2.1. 'e' - Verificação, adequação e/ou substituição de redes antigas, com redimensionamento, de acordo com o diagnóstico detalhado a ser executado pelo licitante. Ora, há evidente dupla contratação quando se compara com o objeto do contrato com a DRR (fls. 113 do Inquérito civil) : ‘cláusula primeira: (…) execução de obras e serviços de engenharia para substituição das redes de abastecimento de água, com substituição de encanamentos obsoletos por tubos de PVC (…) ’
Isto é, a substituição das tubulações antigas das redes já se encontrava na proposta técnica da concessionária e seria executada, contudo os agentes contrataram outra empresa (DRR) para realização do serviço, pagando em duplicidade, portanto. A proposta técnica data de setembro de 2010 e era de conhecimento de tais agentes públicos que a concorrência se encontrava para ser firmada, como foi em 04/08/11, contudo celebraram contrato com a DRR em 04/07/11. Destaca-se há exato um mês após a contratação da DRR a execução do serviço saneamento foi transferido com exclusividade para a iniciativa privada (fls. 67-132) . (grifo nosso) 
Corrobora o entendimento de que o serviço de substituição das redes de abastecimento havia sido contratado com a concessionária os seguintes capítulos da proposta técnica da empresa ‘Foz de Porto Ferreira’:
‘2.2.2 - Necessidades para regularização do sistema de esgotamento sanitário: (d) substituição da rede atual. Ligações prediais concomitantes; (e) implantação de coletores-troncos e interceptores, concomitantemente à execução das redes coletoras conexas’ (fls. 152-152-v) .
Às fls. 134 se verifica no ofício 1025/11 em que o município informa sobre as obras e diz que fará pedido de repactuação. Ora, assim o fez diante da clara dupla contratação, contudo verifica-se que o contrato com a DRR foi celebrado em julho de 2011, a celebração da concessão foi finalizada em agosto de 2011 e o ofício pretendendo a repactuação enviado em setembro de 2011, ou seja, não há o que justifique a contratação e é desprovido de qualquer razoabilidade um mês após a celebração da concessão pretender alterar sua abrangência. Isto, pois, em agosto de 2011 o município já possuía conhecimento da verba obtida junto a Funasa e deveria ter levado em conta no momento da transferência da execução do serviço.
Impossível acolher o argumento do Município de que por se tratarem de bens reversíveis poderia o poder público aplicar os recursos recebidos sem negociação com a concessionária. Explico: a concessão transfere a execução do serviço à entidade privada, sendo que a execução de obras na rede foi expressamente contratada, assim contratar terceiro para a realização dos mesmos serviços é, por óbvio, duplo pagamento. (grifo nosso) 
O município alega que as obras contratadas com a DRR possuíam caráter complementar ao objeto da concessão. Ocorre que, como se verifica da cláusula 3.2, os serviços de recuperação, melhoria, conservação e manutenção foram contratados com a concessionária. A dupla contratação é evidente, pois a concessão do serviço, com exclusividade, abrangendo as obras, tem impacto no valor da tarifa contratada em licitação, portanto, paga-se mais pelo serviço de manutenção, reforma e melhorias das redes. Assim, contratar empresa privada para a realização de obras é contratar em duplicidade, sendo certo que o interesse público envolvido não justifica tal ação, pois há também interesse público no aproveitamento com eficiência das verbas públicas.
Diante disso, resta claro que o então prefeito de Porto Ferreira, MAURÍCIO, contratou e pagou por duas vezes o mesmo serviço, contratando a empresa D.R.R., quando com a concessionária FOZ DE PORTO FERREIRA foram acertados tais serviços, havendo grave irregularidade na contratação da DRR. O que fica ainda mais evidente quando se nota que a concorrência pública tramitava desde 2010, sendo o contrato assinado um mês depois da contratação da DRR, ou seja, o Município poderia ter negociado com a concessionária o serviço quando da celebração do contrato, mas não o fez, contratando por duas vezes serviços de manutenção, conservação e reforma das redes de saneamento, em especial, a substituição da rede.
 (…) 
Ora, no caso dos autos restou provada dupla contratação, assim a conduta apresenta perfeita subsunção às hipóteses que descrevem condutas que causam dano ao erário. A lesão ao erário se deu nos valores pagos a DRR, pois a partir da celebração do contrato de concessão, a execução do serviço público de saneamento do Município foi transferida à iniciativa privada, logo, não mais competia à administração pública realizar obras para melhora, conservação do sistema de abastecimento de água. (grifo nosso) 
Portanto, caracterizado dolo do agente, que na condição de prefeito municipal fez duas contratações do mesmo serviço, lesando o erário. Observa-se, ainda, às fls. 250-261, que há um capítulo específico da proposta técnica da Funasa que deixa claro um ‘Programa de substituição de tubulações e ramais inadequados’. Portanto, quando se confronta os serviços e bens a serem substituídos e os serviços prestados pela concessionária, conforme previsão da proposta técnica enviada pela Foz de Porto Ferreira e a planilha orçamentária de reprogramação de fls. 1330-1333 e 1346-1350 (serviços contratados com a DRR) é possível identificar inúmeros serviços em duplicidade, tais como, montagem/instalação de hidrômetros, reposição asfáltica e da calçada, compactação das valas, substituição de tampões, ligação T, entre outros.
Ou seja, há evidente pagamento em duplicidade pelos serviços. Observa-se, ainda, que para a realização da obra a concessionária considerou, inclusive, que na área central seria necessária a interdição da via (fls. 254-v do 2º volume) , assim, o Assessor Técnico e Diretor de Obras ao invés de fazer a proposta pelo método não destrutivo à DRR poderiam ter feito para a concessionária, adequando os custos.
Destaca-se às fls. 255 (2º volume) uma tabela com prazo médio para realização do serviço, incluindo prazo para recomposição da calçada/asfalto. Portanto, bastava solicitar à concessionária que a obra fosse feita da forma como sugerida pelo assessor técnico em agosto de 2011, quando firmada a concessão - adequando o necessário- ao contrário, preferiram em julho de 2011 contratar outra empresa para realizar serviço que sabiam abrangido pela concessão, posto que a proposta técnica foi enviada em setembro de 2010.
 (…) 
A Comissão Processante do Processo Administrativo de Sindicância local apresentou conclusão em parecer de fls. 743-780 do Inquérito Civil pelo encaminhamento dos documentos ao Ministério Público para a apuração das condutas dos requeridos.
O parecer técnico da FUNASA nos revela, ainda, que recomendou a devolução de valores, pois verificou baixa qualidade na execução dos serviços de reposição do mosaico em pedra portuguesa, redes que não se encontravam em operação pela não execução dos ramais, baixa qualidade na realização de ancoragens.
 (…) 
O contrato com a DRR, foi rescindido no dia 12 de junho de 2012, por sugestão da Procuradoria Federal/FUNASA, cancelando-se o convênio (fls. 1.398, 1.403 do Inquérito Civil) .
Percebe-se, assim, flagrante dano ao erário causado pelos agentes públicos, agindo em conjunto com a empresa contratada, ensejando prejuízo ao Município de Porto Ferreira no valor de R$ 931.108.45 (fls. 1411-1416 do Inquérito Civil) , em ação dolosa, como já exposto acima.
O dano ao erário causado pela conduta do prefeito municipal é evidente, em razão do duplo pagamento, bem como o dolo do então chefe do executivo. Portanto, de rigor sua condenação por dano ao erário (art. 10) e pela afronta aos princípios da administração.
 (…) 
A empresa DRR CONSTRUÇÕES também deve ser condenada nos termos do art. 10 da Lei de Improbidade, uma vez que, se não com dolo, ao menos agiu com culpa, ao não observar que havia Concorrência Pública em seus procedimentos finais, cujo objeto visava à concessão do serviço público de saneamento com exclusividade, incluindo a construção, reforma, melhoria de obras do setor. Isso, pois, em que pese o contrato firmado (04/07/11) ser anterior ao contrato de concessão (04/08/11) , fato é que a concorrência pública 002/10 tramitava desde 2010 e possui o mesmo objeto, transferindo a execução dos serviços com exclusividade, incluindo a execução de obras. Assim, considerando o fato de não se tratar de grande cidade e por ser público o certame, não pode a empresa alegar desconhecimento.
 (…) 
Em síntese, não se discute se a obra atendeu o interesse público, ou se representa tecnologia mais avançada, mas sim que há procedimentos para alteração do termo de compromisso que não foram respeitados. Isto é, no momento em que a FUNASA analisou o pedido, a obra já estava praticamente concluída pelo método não destrutivo, sendo certo que a aprovação deve ser prévia.
 (…) 
Na imposição da reprimenda deve-se observar, dentre outros elementos de individualização, o proveito pessoal obtido pelo agente, a efetiva gravidade da conduta e a extensão do dano. Assim, diante da maior gravidade das condutas praticadas por MAURÍCIO, prefeito municipal, devem seus atos serem tratados como de maior reprovabilidade, uma vez que era o detentor do poder de decisão. Ademais trata-se de contratações de grande monta e de serviços essenciais de modo que afetaram a vida de milhares de munícipes. Deste modo, necessário se faz a perda de cargo, a suspensão de seus direitos políticos e a proibição de contratar, para afastá-lo da gestão da coisa pública, ainda que indiretamente, evitando reiterações para o futuro próximo; bem como, o ressarcimento solidário dos danos, e a multa em proporção ao dano que deu caso, que se estipula diante de sua posição de liderança no dobro dos demais, isto é, em 40% do valor do dano.
Quanto à Edson e Adriano, faz-se necessário a perda da função pública, caso ainda possuam, e a suspensão dos direitos políticos com o claro objetivo de evitar que novas condutas que ferem princípios da administração pública e que causam dano ao erário continuem a ser praticadas pelos agentes. Ademais, entende-se pela condenação solidária na reparação do dano, sendo que a multa deve ser aplicada em 20%, diante da menor gravidade de suas condutas, posto que se entendeu pela condenação por culpa, na modalidade negligência com relação ao dano ao erário, além da condenação pelo art. 11.
Quanto à empresa DRR, a obrigação solidária na reparação do dano é medida de rigor, uma vez que se faz necessária para recompor os cofres públicos. Entende-se também pela aplicação da multa em 20% pela condenação apenas no art. 10, sendo, ainda, importante a proibição de contratar com o Poder Público ou receber benefícios ou incentivos fiscais ou creditícios, direta ou indiretamente, ainda que por intermédio de pessoa jurídica da qual seja sócio majoritário, pelo prazo de cinco anos. Isso, pois, tal proibição evitará que a empresa novamente contribua para condutas que lesam os cofres públicos, prejudicando os cidadãos e para que evite contratações duvidosas em um futuro, melhor se atentando para a regularidade do contratado.’
68. Assim, com base na sentença proferida em 28/11/2017, observa-se que, entre outras punições, foi imputado aos responsáveis arrolados nos autos o ressarcimento integral do dano, de forma solidária com os demais agentes, no valor de R$ 931.108,45.
69. Convém evidenciar que em consulta ao sítio eletrônico do Tribunal de Justiça de São Paulo, foi constatada a seguinte movimentação processual sobre o tema em análise: 
	Movimentações
	
Exibindo 5 últimas. >>Listar todas as movimentações.
	Data
	 
	Movimento

	18/05/2018
	
	Mero expediente Vistos.Fls.3884:Certifique a z.Serventia , conforme cota Ministerial retro.Após, dê-se vista ao DD.Promotor de Justiça, para oferecimento de contrarrazões.Após, remeta-se os autos ao E.Tribunal.Intimem-se.

	14/05/2018
		Recebidos os Autos da Conclusão Rec. da cls

	23/04/2018
		Recebidos os Autos do Ministério Público Tipo de local de destino: Cartório Especificação do local de destino: Cartório da 1ª. Vara Judicial

	20/04/2018
		Conclusos para Despacho Cls

	20/04/2018
		Remetidos os Autos para o Ministério Público com Vista Tipo de local de destino: Ministério Público Especificação do local de destino: Ministério PúblicoVencimento: 08/05/2018

70. Portanto, percebe-se que a presente ação judicial ainda se encontra em trâmite, mas que versa sobre assunto idêntico ao do presente processo, com sentença de responsabilização dos responsáveis arrolados.
EXAME TÉCNICO
71. Como abordado pelo MP junto ao TCU, no ano de 2012 o órgão concedente atestou a execução física do objeto no valor de R$ 131.831,63, correspondente a 17% do valor dos recursos transferidos, no valor total de R$ 756.171,60. Quanto à execução financeira, os documentos constantes da prestação de contas parcial (1/4/2011 a 31/1/2012) , constantes da peça 1, p.102-202, demonstram que a empresa DRR recebeu R$ 864.795,48, incluindo a parcela de contrapartida e aplicação financeira.
72. Quanto aos pareceres recentemente emitidos pela Funasa no ano de 2015, defendidos pelo ex-prefeito no que tange à regularidade da aplicação dos recursos e aprovação das contas com ressalva, merecem os seguintes comentários:
74.1. No que tange ao aspecto jurídico, o principal fundamento, conforme consta do documento à peça 26, p. 5-7, foi no sentido de que a concessão superveniente dos serviços de abastecimento de água, embora inviabilizasse novos repasses de recursos ao município de Porto Ferreira, pois configurava motivo para rescisão, não impedia a possível aprovação do valor repassado, desde que não se verificasse nenhuma ilegalidade na aplicação do valor e na execução do objeto.
74.2. Sobre esse aspecto, vale ressaltar que, conforme se observa da sentença judicial proferida no âmbito da ação civil pública, constava do termo de concessão com a empresa Foz de Porto Ferreira S.A serviços englobados naqueles igualmente contratados concomitantemente com a empresa DRR, como pode-se perceber nos itens transcritos abaixo:
‘O contrato de concessão 55/2011, firmado com a concessionária ‘FOZ DE PORTO FERREIRA’ deixa expressa na cláusula 3 (objeto do contrato) a seguinte obrigação da concessionária:
Item 3.2, v: ‘atividades de operação, construção, ampliação, recuperação, melhoria, conservação e manutenção dos sistemas físicos, operacionais, organizacionais e gerenciais públicos dos serviços de saneamento ‘ (fls. 67-132 - volume 1) .
Ainda, há na cláusula 8.1.1 item VI, que a concessionária deve ‘promover as ações necessárias para a ligação dos usuários ao sistema’; e item x ‘ deve, na medida do possível, expandir o sistema de forma integrada de modo a proceder a instalação das ligações de água e esgoto simultaneamente’.
E cláusula décima (fls. 108 - 1º volume) - dos encargos do poder concedente - ‘repassar a concessionária os recursos financeiros necessários para as alterações na rede pública de abastecimento de água e esgoto sanitário, sempre que convier alterar os alinhamentos, perfis, nivelamento de quaisquer logradouros públicos’
Nas fls 143 a 323, em que se encontra a proposta técnica da empresa Foz do Brasil datada de 30 de setembro de 2010, fica mais evidente a identidade de objeto. Especialmente, nos capítulos:
 (i) Intervenções necessárias (fls. 152-153) em que encontramos o seguinte projeto: ‘2.2.1. 'e' - Verificação, adequação e/ou substituição de redes antigas, com redimensionamento, de acordo com o diagnóstico detalhado a ser executado pelo licitante. Ora, há evidente dupla contratação quando se compara com o objeto do contrato com a DRR (fls. 113 do Inquérito civil) : ‘cláusula primeira: (…) execução de obras e serviços de engenharia para substituição das redes de abastecimento de água, com substituição de encanamentos obsoletos por tubos de PVC (…) ’
Corrobora o entendimento de que o serviço de substituição das redes de abastecimento havia sido contratado com a concessionária os seguintes capítulos da proposta técnica da empresa ‘Foz de Porto Ferreira’:
‘2.2.2 - Necessidades para regularização do sistema de esgotamento sanitário: (d) substituição da rede atual. Ligações prediais concomitantes; (e) implantação de coletores-troncos e interceptores, concomitantemente à execução das redes coletoras conexas’ (fls. 152-152-v) .’
73. Desse modo, presume-se ter ocorrido ilegalidade na aplicação do valor e na execução do objeto, diante da verificação de dupla contratação por parte do ex-prefeito à época dos fatos, cuja conduta se enquadraria nos requisitos para a configuração de dano ao erário. Como já demonstrado na sentença judicial, a lesão ao erário é demonstrada nos valores pagos a DRR, pois a partir da celebração do contrato de concessão, ocorrida em 4/8/2011, ou seja, concomitantemente com a vigência do termo de compromisso com a empresa DRR, iniciado em 4/7/2011, a execução do serviço público de saneamento do Município foi transferida à iniciativa privada, logo, não mais competia à administração pública realizar contratação particular para a execução de obras para melhora e conservação do sistema de abastecimento de água, haja vista se tratar de obrigação da concessionária.
74. A respeito da execução física do objeto, o parecer técnico posterior, elaborado em 2015 pela Funasa, afirmou quantificar o percentual de execução de 41,99% e que a alteração teria ocorrido com a colocação de material de valor superior e qualidade. Tal afirmação não é corroborada nas evidências demonstradas na sentença judicial no âmbito da ação civil pública, pelo contrário, onde é citado que o parecer técnico da Funasa recomendou a devolução de valores, pois verificou baixa qualidade na execução dos serviços de reposição do mosaico em pedra portuguesa, redes que não se encontravam em operação pela não execução dos ramais e baixa qualidade na realização de ancoragens, observações díspares em relação à execução física do objeto.
75. Assim, muito embora o ex-prefeito e a empresa DRR aleguem que as obras contratadas com a DRR possuíam caráter distinto ao objeto da concessão, verifica-se na sentença judicial a afirmação de que na cláusula 3.2, os serviços de recuperação, melhoria, conservação e manutenção foram contratados com a concessionária. Desse modo, a dupla contratação se mostra evidente, pois a concessão do serviço, com exclusividade, abrangendo as obras, tem impacto no valor da tarifa contratada em licitação, portanto, paga-se mais pelo serviço de manutenção, reforma e melhorias das redes.
76. Diante disso, como abordado na sentença judicial, resta claro que o então prefeito de Porto Ferreira contratou e pagou por duas vezes o mesmo serviço, contratando a empresa D.R.R. quando com a concessionária deveria executar tais serviços, demonstrando irregularidade na referida contratação. Vale lembrar que a concorrência pública tramitava desde 2010, tendo sido o contrato assinado um mês depois da contratação da D.R.R, ou seja, o Município poderia ter negociado com a concessionária o serviço quando da celebração do contrato, mas não o fez, contratando por duas vezes serviços de manutenção, conservação e reforma das redes de saneamento, em especial, a substituição da rede.
77. Assim, como abordado pelo MP junto ao TCU, se houve a execução integral do objeto pactuado, conforme atestado pela Funasa na nova visita técnica realizada em 2015, aproximadamente três anos após o fim da vigência do termo de compromisso, ocorrido em 12/6/2012, essa finalização não foi conduzida pela empresa DRR e nem custeada com recursos do termo de compromisso, haja vista os documentos constantes da prestação de contas demonstrarem que os pagamentos realizados à respectiva empresa foram feitos nos meses de agosto a novembro de 2011. Assim, há, um débito a ser imputado ao ex-gestor e à empresa contratada, que recebeu a integralidade dos recursos federais por serviços não executados.
78. O MP junto ao TCU aventa a possibilidade de a parcela tida como realizada pelo órgão concedente em 22/3/2012, no valor de R$ 131.831,63, ter sido aproveitada nas obras executadas pela empresa concessionária, considerando, a seu ver, que não seria possível extrair dos autos se o escopo do contrato de concessão englobava o objeto do termo de compromisso sob exame, impossibilitando, assim, a afirmação de que o valor correspondente à parcela executada pela DRR compreendia a remuneração da concessionária, sugerindo, com isso, a sua exclusão do valor do débito, em observância ao princípio do conservadorismo.
79. Ocorre que de acordo com a exposição dos argumentos e evidências contidos na sentença judicial proferida no âmbito da ação civil pública, verifica-se identidade do objeto nos dois institutos celebrados, tanto com a DRR como com a concessionária. Ou seja, resta demonstrado que o escopo do contrato de concessão englobava o objeto do termo de compromisso sob exame. Dessa feita, entende-se que o montante não deve ser excluído do valor do débito, imputando-os em sua totalidade, no valor de R$ 756.171,60.
80. Quanto ao ente municipal, não foram observados elementos que levassem a sua responsabilização solidária, visto que não há comprovação de seu benefício de aplicação irregular de tais recursos, nem tampouco essa hipótese foi cogitada no âmbito da sentença judicial referente a ação civil pública em curso.
81. Pois bem. Diante da observância de ação civil pública em curso sobre o mesmo tema e com base na sentença proferida em 28/11/2017, imputando aos responsáveis, entre outras punições, o ressarcimento integral do dano causado ao erário, de forma solidária com os demais agentes, presume-se cabível propor, no âmbito do presente processo, a responsabilização do ex-prefeito do Município de Porto Ferreira/SP, Maurício Sponton Rasi e da empresa DRR Construções e Comércio Ltda. pelo débito de R$ 756.171,60, pelos motivos principais a seguir: (i) contratação e pagamento em duplicidade do mesmo serviço, ora com a empresa DRR, ora com a empresa ‘FOZ DE PORTO FERREIRA S.A’; (ii) alteração do sistema construtivo - do método tradicional para o método destrutivo - sem aprovação pelo órgão concedente, em desacordo, portanto, com o definido no plano de trabalho e com a Lei 8.666/93; (iii) pagamento autorizado pelo ex-prefeito e recebimento por parte da DRR da integralidade dos recursos federais por serviços não executados.
82. Vale lembrar que a jurisprudência deste Tribunal (v. Boletim de Jurisprudência 204/2018) , sobre essa situação, considera que:
‘A existência de processos no Poder Judiciário e no TCU com idêntico objeto não caracteriza repetição de sanção sobre mesmo fato (bis in idem) nem litispendência. No ordenamento jurídico brasileiro vigora o princípio da independência das instâncias, em razão do qual podem ocorrer condenações simultâneas nas diferentes esferas jurídicas (cível, criminal e administrativa) . O recolhimento do débito, em um ou outro processo, serve para comprovação de quitação e sana a dívida.’ (grifo nosso) 
83. Desse modo, não há impedimento legal para que os processos tramitem de forma concomitante, mas que seja comunicado ao Tribunal de Justiça de São Paulo a existência de processo sobre o mesmo objeto no âmbito do TCU.
CONCLUSÃO
86. A presente TCE foi motivada pela reprovação da prestação de contas parcial dos recursos repassados por conta do Termo de Compromisso 482/2009 (Siafi 658067) , que tinha por objeto a execução de sistema de abastecimento de água, no âmbito do Programa de Aceleração do Crescimento (PAC) . A reprovação foi justificada pela execução da obra ter sido conduzida em desacordo com o plano de trabalho, diante da alteração, de forma unilateral por parte da Prefeitura, do sistema construtivo - do método tradicional para o método não destrutivo - sem a necessária aprovação prévia da Funasa.
87. Além disso, constata-se que a Prefeitura transferiu à iniciativa privada, por meio de contrato de concessão, de forma concomitante ao contrato celebrado com a empresa DRR, a operação e manutenção do sistema de abastecimento de água, objeto do citado Termo de Compromisso, sem anuência da Funasa, descumprindo, assim, a cláusula do Termo de Compromisso 482/2009 em que o Município se comprometia a manter o sistema em operação e de dar a respectiva manutenção, fato que levou a Funasa a sugerir a reprovação da prestação.
88. Por sua vez, a ação civil pública movida pelo MP de São Paulo, onde os responsáveis são réus e que se encontra em trâmite no Tribunal de Justiça daquele estado, considerou ter ocorrido prejuízo ao erário, decorrente da contratação e pagamento em duplicidade do mesmo serviço, ora com a empresa DRR ora com a empresa Foz de Porto Ferreira S.A, haja vista as obras para o serviço de saneamento estarem englobadas em ambos os instrumentos de contratação, sobretudo quanto à substituição das tubulações antigas das redes que já se encontrava na proposta técnica da concessionária. Contudo, a Prefeitura contratou outra empresa (a DRR) para a realização do serviço.
89. Portanto, como afirmado pelo MP junto ao TCU, a constatação de execução integral do objeto pactuado, atestada pela Funasa em posterior visita técnica realizada em 2015, refere-se a uma finalização de execução não conduzida pela empresa DRR Construções e Comércio Ltda. e tampouco custeada com recursos oriundos do termo de compromisso, haja vista os documentos constantes da prestação de contas apresentada demonstrarem que os valores repassados foram destinados a pagamentos realizados à referida empresa nos meses de agosto e novembro de 2011. Assim, há um débito a ser imputado ao ex-prefeito e à empresa DRR, esta por ter recebido a integralidade dos recursos federais concernentes à parcela repassada pela Funasa por serviços não executados.
PROPOSTA DE ENCAMINHAMENTO
90. Ante todo o exposto, submetemos os autos à consideração superior, propondo:
90.1. rejeitar as alegações de defesa apresentadas por Maurício Sponton Rasi (XXX.261.718-XX) e DRR Construções e Comércio Ltda. (02.607.198/0001-00) , consideradas insuficientes para sanear as irregularidades a eles atribuídas, tampouco lograram afastar o débito ora imputado, restando não comprovada a boa e regular aplicação dos recursos repassados ao Município de Porto Ferreira/SP por meio do Termo de Compromisso 482/2009;
90.2. excluir o Município de Porto Ferreira/SP (45.339.363/0001-94) da relação processual, por não terem sido identificadas evidências de que a municipalidade possa ter se beneficiado com a aplicação irregular dos recursos transferidos pela Funasa;
90.3. com fundamento nos arts. 1º, inciso I; e 16, inciso III, alínea ‘c’, ambos da Lei 8.443/1992 c/c os arts. 19 e 23, inciso III, da mesma lei, e com os arts. 1º, inciso I; 209, inciso III; 210; e 214, inciso III, todos do Regimento Interno do TCU, que sejam julgadas irregulares as contas de Maurício Sponton Rasi (XXX.261.718-XX) , na condição de ex-prefeito e ex-gestor do Termo de Compromisso 482/2009 celebrado com a Funasa e DRR Construções e Comércio Ltda. (02.607.198/0001-00) , na qualidade de destinatária dos recursos repassados por meio do referido Termo de Compromisso, condenando-os, solidariamente, ao pagamento das quantias a seguir especificadas, com a fixação do prazo de quinze dias, a contar das notificações, para comprovarem, perante este Tribunal (art. 214, inciso III, alínea ‘a’, do Regimento Interno) , o recolhimento da dívida aos cofres do Fundo Nacional de Saúde (Funasa) , atualizada monetariamente e acrescida dos juros de mora, calculados a partir da data discriminada, até a data do recolhimento, na forma prevista na legislação em vigor:
	VALOR ORIGINAL (R$) 
	DATA DO PAGAMENTO

	378.086,00
	4/4/2011

	189.042,70
	4/4/2011

	189.042,90
	21/6/2011

Valor atualizado até 24/5/2018 : R$ 1.142.669,02
90.4. aplicar a Maurício Sponton Rasi (XXX.261.718-XX) e à DRR Construções e Comércio Ltda. (02.607.198/0001-00) , individualmente, a multa prevista no art. 57 da Lei 8.443/1992 c/c o art. 267 do Regimento Interno, com a fixação do prazo de quinze dias, a contar das notificações, para comprovarem, perante o Tribunal (art. 214, inciso III, alínea ‘a’, do Regimento Interno) , o recolhimento das dívidas aos cofres do Tesouro Nacional, atualizadas monetariamente desde a data do acórdão que vier a ser proferido até a dos efetivos recolhimentos, se forem pagas após o vencimento, na forma da legislação em vigor;
90.5. autorizar, desde logo, nos termos do art. 28, inciso II, da Lei 8.443/1992, a cobrança judicial das dívidas caso não atendidas as notificações; e
90.6. encaminhar cópia da deliberação que vier a ser proferida, bem como do relatório e do voto que a fundamentarem, ao Procurador-Chefe da Procuradoria da República em São Paulo, nos termos do § 3º do art. 16 da Lei 8.443/1992 c/c o § 7º do art. 209 do Regimento Interno do TCU, para adoção das medidas que entender cabíveis, informando que o inteiro teor do relatório e voto adotados poderão ser consultados no endereço eletrônico www.tcu.gov.br/acordaos;
90.7. encaminhar aos responsáveis, à Prefeitura de Porto Ferreira/SP, à Fundação Nacional de Saúde (Funasa) e ao Tribunal de Justiça de São Paulo cópia da decisão que vier a ser adotada, informando que o inteiro teor do relatório e voto adotados poderão ser consultados no endereço eletrônico www.tcu.gov.br/acordaos;”
3.	O Ministério Público junto ao TCU, representado pelo Procurador Rodrigo Medeiros de Lima, dissentiu da secretaria instrutora, com base nos seguintes fundamentos (peça 55) :
“12. Com efeito, em 4/8/2011, apenas um mês após a assinatura do contrato 46/2011 (com a empresa DRR Construções e Comércio Ltda., juntado à peça 1, p. 182-194) , que tinha por objeto a execução de obras e serviços de engenharia para substituição de redes de abastecimento de água da municipalidade, e que seria adimplido, por parte do município, com recursos advindos do Termo de Compromisso 482/2009, o Sr. Maurício Sponton Rasi, na condição de prefeito municipal, firmou o Contrato 55/2011 (peça 2, p. 24-136; continuando à peça 3, p. 3-17) , que delegou, por meio de concessão, a prestação dos serviços públicos de abastecimento de água e esgotamento sanitário, na área urbana de Porto Ferreira/SP, que previa também a execução de obras públicas para viabilizar a adequada prestação dos serviços. 
 É de se destacar que os pagamentos realizados à empresa DRR Construções e Comércio Ltda., ao longo dos meses de agosto a novembro de 2011, durante a vigência do contrato de concessão, deram-se sem a observância ao disposto no § 1º do art. 50 da Lei 11.445/2007, que veda a aplicação de recursos não onerosos da União em empreendimentos contratados de forma onerosa, razão por que anuímos com a proposta lavrada pela Secex-RJ, no sentido de julgar irregulares as contas do Sr. Maurício Sponton Rasi.
 Registre-se, por imperioso, que não estamos aqui a negar a autonomia do ente político municipal, que, no exercício de suas capacidades de autogoverno e de autoadministração, poderia sim optar, como de fato o fez, por entabular negócio jurídico administrativo com vistas a prestar os serviços públicos de saneamento indiretamente, por meio de delegação negocial. O que se repudia, todavia, é a aplicação de recursos federais transferidos no âmbito do Termo de Compromisso 482/2009, em desacordo com os normativos aplicáveis, vale dizer, com inobservância à Lei 11.445/2007 e ao próprio ajuste avençado (cláusula sexta) , mormente em um cenário em que se busca a eficiência do gasto público, onde os recursos federais ali empregados poderiam ter sido direcionados ao atendimento de outras necessidades públicas.
 Ora, conforme relatado pela unidade técnica, o processo instaurado pelo município, visando à concessão, com exclusividade, dos serviços públicos de abastecimento de água e esgotamento sanitário, na área urbana, bem como a execução de obras públicas para viabilizar a adequada prestação dos serviços, tramitava desde 2010. Portanto, era de se esperar que o mandatário de Porto Ferreira/SP, em 4/7/2011, ao avençar o contrato com a empresa DRR Construções e Comércio Ltda. – para que esta executasse obras e serviços de engenharia para substituição de redes de abastecimento de água – já tivesse ciência de que a prestação de serviços de água e esgoto de Porto Ferreira/SP seria objeto de descentralização por delegação.
 Contudo, em que pese a irregularidade consubstanciada na aplicação de recursos federais em desacordo com o Termo de Compromisso 482/2009 (alteração do método construtivo) e com a Lei 11.445/2007 (aplicação de recursos em empreendimentos contratados de forma onerosa) , a imputação de débito ao responsável não nos parece ser a medida que mais se coaduna com os princípios da razoabilidade e da proporcionalidade, conclusão a que chegamos em sede desta análise da questão de fundo, nos termos a seguir expendidos.
 De acordo com os autos, a Funasa não transferiu ao compromitente a totalidade dos recursos previstos no termo de compromisso (R$ 1.890.429,00) , tendo repassado à municipalidade o valor de R$ 756.171,60. A vistoria às obras, realizada em 22/3/2012, constatou que houvera a alteração do sistema construtivo (do método tradicional para o método não destrutivo) , sem aprovação pelo órgão concedente, em desacordo, portanto, com o plano de trabalho. O parecer técnico 98/DIESP (peça 1, p. 256-264; continuando à peça 2, p. 1-16) atestou a execução física da obra, nos seguintes quantitativos:
	Meta
	Etapa
	Especificação
	Parâmetros em relação ao Plano de Trabalho aprovado pela Funasa
	Parâmetros em relação à Reprogramação proposta pela prefeitura após execução das obras

				Qtd prevista
	Un
	Qtd executada
	%
	Qtd prevista
	Un
	Qtd executada
	%

	1
	1
	Substituição de Rede (método tradicional, conforme plano de trabalho aprovado) 
	25.117
	m
	0,00
	0
	7.500
	m
	0,00
	0

			Substituição de Rede (método não destrutivo, FURO DIRECIONAL, conforme reprogramado pela Prefeitura.
					12.616,9
	m
	7.616,90
	100

			Substituição de Rede (método não destrutivo, PIPE CRACKING, conforme reprogramado pela prefeitura
					5.000,00
	m
	3.885,00
	77,7

		2
	Ramal predial
	8.091
	m
	0,00
	0
	4.045,50
	m
	0,00
	0

		3
	Ligações domiciliares
	750
	un
	0,00
	0
	750
	un
	0,00
	0

		4
	Remoção de piso em pedra portuguesa
	13.130
	m²
	2.034,00
	15,49
	3.791,20
	m²
	2.034,00
	53,65

			Recomposição de piso em pedra portuguesa
	13.130
	m²
	2.034,00
	15,49
	3.649,91
	m²
	2.034,00
	55,73

		5
	Pavimentação asfáltica
	4.169
	m²
	199,00
	4,77
	416,50
	m²
	199,00
	47,78

 (Quadro extraído da peça 1, p. 262) 
 Considerando a alteração do método construtivo da etapa 1 (substituição de rede) , sem a prévia aprovação pelo órgão concedente, a Funasa atestou como efetivamente executados, sob o aspecto financeiro, somente as etapas 4 e 5, que atingiram a soma de R$ 131.831,63, conforme o quadro abaixo:
	Etapa
	Especificação
	Parâmetros em relação ao Plano de Trabalho aprovado pela Funasa
	Valor            R$

			Qtd prevista
	Un
	Qtd executada
	%
	
	1
	Substituição de rede (método tradicional, conforme plano de trabalho aprovado) 
	25.117
	m
	0,00
	0
	0,00

	2
	Ramal predial
	8.091
	m
	0,00
	0
	0,00

	3
	Ligações domiciliares
	750
	un
	0,00
	0
	0,00

	4
	Remoção de piso em pedra portuguesa
	13.130
	m2
	2.034,00
	15,49
	33.334,97

		Recomposição de piso em pedra portuguesa
	13.130
	m2
	2.034,00
	15,49
	82.512,45

	5
	Pavimentação asfáltica
	4.169
	m2
	199,00
	4,77
	15.984,20

	Total
	131.831,63

 (Quadro extraído da peça 2, p. 16) 
 Saliente-se que, quando da inspeção realizada em 22/3/2012, tendo em vista a não disponibilização da integralidade dos recursos federais previstos no âmbito do Termo de Compromisso 482/2009, não era razoável esperar que as obras estivessem totalmente concluídas, mesmo que não houvesse sido empreendida a indigitada alteração no método construtivo das obras. Mas, o que se aferiu na oportunidade da vistoria técnica foi a execução de considerável parcela de substituição das redes, ainda que a execução tenha sido realizada utilizando método não previsto no plano de trabalho.
 Pois bem, acerca da avaliação da ocorrência ou não de prejuízo aos cofres da Funasa, ocasionados pela mudança do método de construção da obra, aquela fundação manifestou-se por meio do parecer técnico colacionado à peça 26, p. 11-13, lavrado após nova vistoria do empreendimento, desta vez realizada entre 24 e 26/9/2014, no sentido de que:
‘ (...) foi possível quantificar percentual de 41,99% de execução física, porém não houve solicitação pela Compromitente da alteração do material da rede de distribuição e nem aprovação pela FUNASA. Contudo, apesar do erro de procedimento administrativo a alteração ocorreu para material de superior valor e qualidade, atendendo o projeto e promovendo benefício social à população deste Município.
Desta forma, recomendo a utilização do percentual de 41,99% para fins de prestação de contas. (peça 26, p. 12-13 – grifos acrescidos) ’
 Quanto à execução financeira do ajuste, a concedente sugeriu a sua aprovação com ressalva, nos termos do parecer financeiro 143/2015 (peça 26, p. 8-10) . A teor do aludido parecer, a ressalva se refere à utilização de recursos provenientes da aplicação financeira, ‘sem autorização da equipe técnica da FUNASA’ (peça 26, p. 9) .
 Diante disso, considerando que a parcela dos recursos federais tratada nesta TCE foi aplicada em empreendimento que, de acordo com a área técnica da concedente, traz benefício à população do município, é medida de extremado rigor condenar o Sr. Maurício Sponton Rasi ao pagamento de débito, não obstante a sua conduta, traduzida em aplicar recursos federais em obra de saneamento em sistema cuja operação e manutenção seria objeto de contrato de concessão de serviços públicos, demande a aposição de irregularidade em suas contas (haja vista que os pagamentos à empresa DRR Construções e Comércio Ltda. foram realizados entre os meses de agosto e novembro de 2011, quando já havia sido firmado o contrato de concessão dos serviços públicos de abastecimento de água e esgotamento sanitário) , nos termos do art. 16, inciso III, alínea ‘b’ da Lei 8.443/1992.
 Registre-se, por fim, não haver nos autos elementos que comprovem ter havido o duplo pagamento pelos serviços executados, pois não se pode afirmar que o escopo do contrato de concessão firmado pela municipalidade abarcava exatamente o objeto do Termo de Compromisso 482/2009, muito menos se a formulação da tarifa cobrada dos usuários considerou, especificamente, tais dispêndios com as obras realizadas pela DRR Construções e Comércio Ltda. Aliás, se de fato ocorreu essa dupla cobrança, via exação tarifária, os órgãos de controle a que está submetido o Município de Porto Ferreira/SP deverão adotar as medidas pertinentes, a exemplo da ação civil pública (3001129-77.2013.8.26.0472) proposta pelo Ministério Público do Estado de São Paulo. 
 O fato é que, diante do conjunto probatório disponível, o liame entre os recursos federais repassados e os dispêndios realizados com a parcela das obras realizadas no bojo do Termo de Compromisso 482/2009 restou comprovado, mesmo que as referidas obras tenham sido levadas a termo por meio de outro método construtivo, que não aquele previsto inicialmente no plano de trabalho, de maneira que imputar o débito ao responsável, in casu, representaria indesejável enriquecimento ilícito da União.
 Assim, considerando que a primeira citação encaminhada ao responsável (peça 14) mencionou a circunstância que envolve a transferência à iniciativa privada, por meio de contrato de concessão, da operação e da manutenção do sistema de abastecimento de água, objeto do termo de compromisso inquinado, sem a anuência da Funasa, descumprindo cláusula expressa do referido ajuste, somos do entendimento de que a proposta para que se julgue irregulares as contas do Sr. Maurício Sponton Rasi não encontra óbices de natureza processual, tendo sido observado o devido processo legal, em sua acepção substantiva.
 Em face do exposto, este representante do Ministério Público de Contas da União, em parcial concordância com a proposta lavrada pela unidade técnica (peças 53-54) , opina por que o relator adote as seguintes providências:
exclua o Município de Porto Ferreira/SP e a empresa DRR Construções e Comércio Ltda. da presente relação processual;
julgue irregulares as contas do Sr. Mauricio Sponton Rasi, com fundamento nos arts. 1º, inciso I; e 16, inciso III, alínea ‘b’, ambos da Lei 8.443/1992 c/c os arts. 19, parágrafo único, e 23, inciso III, da mesma lei, e com os arts. 1º, inciso I; 209, inciso II; 210, § 2º; e 214, inciso III, todos do Regimento Interno (RI/TCU) ;
aplique ao responsável acima a multa prevista no art. 58, inciso I, da Lei 8.443/1992, c/c o art. 268, inciso I, do RI/TCU, com a fixação do prazo de quinze dias, a contar da notificação, para comprovar, perante o Tribunal (art. 214, inciso III, alínea ‘a’, do RI/TCU) , o recolhimento da dívida aos cofres do Tesouro Nacional, atualizada monetariamente desde a data do acórdão que vier a ser proferido até a do efetivo recolhimento, se for paga após o vencimento, na forma da legislação em vigor;
autorize, desde logo, nos termos do art. 28, inciso II, da Lei 8.443/1992, a cobrança judicial da dívida, caso não atendida a notificação; e
encaminhe aos responsáveis, à Prefeitura de Porto Ferreira/SP, à Fundação Nacional de Saúde (Funasa) , ao cópia da decisão que vier a ser adotada, informando que o inteiro teor do relatório e voto adotados poderão ser consultados no endereço eletrônico www.tcu.gov.br/acordaos.”

8.1. Alexandre Faggion Castagna (OAB/SP 131.982), representando DRR Construções e Comércio Ltda.;
8.2. Evandro Evandro D'agostini Boari (OAB/MG 117.339) e outros, representando Maurício Sponton Rasi.

Procurador Rodrigo Medeiros de Lima.

TOMADA DE CONTAS ESPECIAL. FUNDAÇÃO NACIONAL DE SAÚDE (FUNASA). RECURSOS REPASSADADOS MEDIANTE TERMO DE COMPROMISSO. SUBSTITUIÇÃO DA REDE DE ABASTECIMENTO DA ÁGUA NO MUNICÍPIO. REPROVAÇÃO DA PRESTAÇÃO DE CONTAS PARCIAL. ALTERAÇÃO DO SISTEMA CONSTRUTIVO SEM APROVAÇÃO PELO ÓRGÃO CONCEDENTE. TRANSFERÊNCIA À INICIATIVA PRIVADA, POR MEIO DE CONCESSÃO, DA OPERAÇÃO E MANUTENÇÃO DO SISTEMA DE ABASTECIMENTO DE ÁGUA DO MUNICÍPIO, EM DESCUMPRIMENTO À CLÁUSULA CONTIDA NO TERMO DE COMPROMISSO. CITAÇÃO DO EX-PREFEITO, DO ENTE MUNICIPAL E DA EMPRESA CONTRATADA. POSTERIOR APROVAÇÃO COM RESSALVA DA PRESTAÇÃO DE CONTAS PELA FUNASA. JURISPRUDÊNCIA DO TCU SOBRE A MATÉRIA. AFASTAMENTO DAS SUPOSTAS IRREGULARIDADES RELACIONADAS À EXECUÇÃO DO TERMO DE COMPROMISSO. INEXISTÊNCIA DE DANO AO ERÁRIO FEDERAL. NECESSIDADE DE AVERIGUAR POSSÍVEL DANO AOS USUÁRIOS DO SISTEMA, CASO O OBJETO CUSTEADO PELO TERMO DE COMPROMISSO TENHA SIDO COMPUTADO NOS CUSTOS DA CONCESSIONÁRIA OU INCORPORADO AO SEU PATRIMÔNIO. AUSÊNCIA DE ELEMENTOS NESTA TCE QUE COMPROVEM ESSA SUPOSTA IRREGULARIDADE. CIÊNCIA AOS ÓRGÃOS DE CONTROLE DA ESFERA ESTADUAL. EXCLUSÃO DO MUNICÍPIO E DA EMPRESA CONTRATADA DA RELAÇÃO PROCESSUAL. CONTAS DO EX-PREFEITO REGULARES COM RESSALVA. Considera-se legal a transferência de recursos federais para obras de esgotamento sanitário a serem incorporadas a contratos de concessão de serviços públicos celebrados com empresas privadas, desde que satisfeitas as condições estabelecidas no Acórdão 347/2016-Plenário para evitar que os bens financiados pela União sejam apropriados pelas concessionárias ou onerem as tarifas cobradas dos usuários.

TOMADA DE CONTAS ESPECIAL (TCE)

então Secretaria de Controle Externo no Estado do Rio de Janeiro (Secex-RJ).

Trata-se da tomada de contas especial instaurada pela Fundação Nacional de Saúde (Funasa) em desfavor de Maurício Sponton Rasi, ex-prefeito de Porto Ferreira/SP (2009 a 2012) , em decorrência da reprovação da prestação de contas parcial dos recursos repassados por conta do Termo de Compromisso 482/2009 (Siafi 658067) , cujo objeto era a “substituição da rede de abastecimento de água”, no âmbito do Programa de Aceleração do Crescimento (PAC) .
Para a consecução do objeto pactuado, foi previsto o repasse de recursos federais no total de R$ 1.890.429,00, sendo efetivamente transferido ao ente municipal o montante de R$ 756.171,60, correspondendo a 40% do valor inicialmente previsto.
A vigência inicial do ajuste se encerraria em 31/12/2010, mas foi sucessivamente prorrogada de ofício, por meio de termos aditivos, até 16/6/2013.
Para a realização dos serviços objeto do Termo de Compromisso, o município celebrou o Contrato 46/2011, no valor de R$ 2.065.913,58, em 4/7/2011, com a empresa DRR Construções e Comércio Ltda., vencedora da Concorrência 2/2011.
Na fase interna da TCE, a Funasa, embora tenha atestado inicialmente a execução parcial da obra, no valor de R$ 131.831,63, mediante a vistoria técnica realizada em 22/3/2012 (peça 3, p. 19-23) , reprovou a integralidade dos recursos transferidos, pelos seguintes principais motivos: i) alteração do sistema construtivo – do método tradicional para o método não destrutivo – sem aprovação pelo órgão concedente, em desacordo, portanto, com o definido no plano de trabalho; e ii) transferência à iniciativa privada, por meio de contrato de concessão, da operação e manutenção do sistema de abastecimento de água, objeto do ajuste em questão, sem anuência da Funasa, em descumprimento à cláusula contida no Termo de Compromisso 482/2009.
No âmbito do TCU, a secretaria instrutora realizou, inicialmente, a citação de Maurício Sponton Rasi, prefeito à época dos fatos, e do município de Porto Ferreira/SP, por entender que haveria nos autos indícios de que o ente poderia ter se beneficiado com a aplicação irregular dos recursos.
Ambos apresentaram alegações de defesa e, no bojo dos elementos trazidos pelo ex-prefeito, haviam indicativos de que a concedente, por meio dos seus setores técnicos e da Procuradoria Federal que atua junto ao órgão, teria mudado sua opinião sobre a prestação de contas parcial em tela. Diante disso, a então Secex-RJ promoveu diligência junto à Funasa, solicitando documentos e informações adicionais acerca da aplicação dos recursos do Termo de Compromisso. 
Em face das alegações de defesa apresentadas e, especialmente, das informações obtidas por meio da diligência, a unidade instrutiva concluiu inicialmente pelo afastamento da ocorrência que deu ensejo à instauração desta TCE, e sugeriu, em pareceres concordantes, o julgamento pela regularidade com ressalva das contas do ex-prefeito e da municipalidade. 
Naquela oportunidade, a opinião da secretaria instrutora se baseou no fato de a Funasa, após o envio do processo ao TCU, ter aprovado com ressalva as contas do ajuste sub examine, conforme proposto em manifestações posteriores da Procuradoria Federal Especializada junto à Funasa, da Divisão de Engenharia de Saúde Pública e da Coordenação de Prestação de Contas da Funasa.
Do ponto de vista jurídico, a Procuradoria Federal Especializada, em parecer de 10/7/2017, concluiu que a concessão superveniente dos serviços de abastecimento de água, embora inviabilizasse novos repasses de recursos ao município de Porto Ferreira, configurando motivo para rescisão do ajuste, não impedia a possível aprovação do valor repassado, desde que não se verificasse nenhuma ilegalidade na aplicação do valor e na execução do objeto.
Quanto à execução física, o Parecer Técnico emitido pela Divisão de Engenharia de Saúde Pública em 9/2/2015 apontou que foi possível quantificar a execução física de 41,99% do objeto pactuado, o que é ligeiramente superior ao percentual dos recursos recebidos (40%) . Sobre a alteração do projeto previsto no plano de trabalho, esse novo parecer atestou que a alteração ocorreu para material de valor e qualidade superiores ao previsto, atendendo o projeto e promovendo benefício social à população do município.
Por fim, em relação à execução financeira, o Parecer Financeiro 143/2015, da Coordenação de Prestação de Contas da Funasa, entendeu que o percentual de execução física era coerente com o percentual de execução financeira e propôs a aprovação da prestação de contas com ressalva, em face da utilização de recursos provenientes de aplicação financeira sem autorização da equipe técnica da Funasa.
Ao se manifestar sobre a proposta de mérito então apresentada pela secretaria instrutora, o MPTCU dissentiu do encaminhamento alvitrado. Naquela ocasião, o Parquet entendeu que:
“mesmo em se admitindo a hipótese de o objeto pactuado ter sido executado, como afirma a Funasa em nova visita técnica realizada no ano de 2015, vale dizer, dois anos após o término da vigência do termo de compromisso inquinado, essa execução não se deu pela empresa contratada, DRR Construções e Comércio Ltda., e tampouco foi custeada com recursos do ajuste ora examinado, uma vez que os documentos integrantes da prestação de contas demonstram que as verbas pactuadas foram destinadas aos pagamentos realizados à aludida empresa ao longo dos meses de agosto a novembro de 2011.”
Chegando os autos ao meu gabinete, acolhi a proposta do MPTCU. Determinei, assim, a realização de citação do ex-prefeito e da empresa contratada, DRR Construções e Comércio Ltda., pelo débito de R$ 624.339,97, correspondente ao montante dos recursos repassados que superou a parcela de execução física anteriormente atestada pela Funasa. 
Realizadas as providências determinadas, a então Secex-RJ analisou as novas alegações de defesa trazidas aos autos, apresentando a proposta, que ora se analisa, de julgar irregulares as contas do ex-prefeito e da empresa, condenando-os, solidariamente, ao pagamento do débito de R$ 756.171,60 (valor original) e aplicando-lhes a multa prevista no art. 57 da Lei 8.443/1992.
O MPTCU, por sua vez, diverge novamente da unidade instrutora. Por considerar afastada a ocorrência de dano ao erário federal, pugna pela exclusão do município e da empresa contratada da presente relação processual e pela irregularidade das contas do ex-prefeito, sem imputação de débito e com aplicação da multa prevista no art. 58 da Lei 8.443/1992. Sugere, ainda, o envio de cópia da decisão proferida aos seguintes destinatários: Prefeitura de Porto Ferreira/SP, Funasa, Tribunal de Justiça de São Paulo e Tribunal de Contas do Estado de São Paulo. 
Feita essa explanação sobre os fatos que antecederam a presente etapa processual, cujo conhecimento considero essencial para a compreensão da matéria, passo a tratar do mérito das contas em exame. 
****
Saliento, desde já, que, no tocante à inexistência de dano ao erário federal e ao consequente afastamento da responsabilidade do ente municipal e da empresa contratada, alinho-me ao posicionamento do MPTCU e, naquilo que não contraria este voto, incorporo os fundamentos por ele apresentados às minhas razões de decidir, sem prejuízo das considerações a seguir. 
Inicialmente, esclareço que acolhi a proposta de retornar os autos para incluir a DRR Construções e Comércio Ltda. no polo passivo desta TCE e renovar a citação do ex-prefeito em face da possibilidade, levantada pelo Parquet em sua primeira manifestação, da obra não ter sido executada pela referida empresa nem custeada pelos recursos federais em tela. 
Na ocasião, o MPTCU observou que os recursos federais oriundos do Termo de Compromisso 482/2009 foram integralmente destinados a pagamentos à contratada ao longo dos meses de agosto a novembro de 2011. Diante disso, considerando que em março de 2012 a Funasa havia atestado a execução física de apenas cerca de 17% do valor dos recursos transferidos, o Parquet concluiu que o restante dos serviços, cuja execução foi atestada em vistoria efetuada apenas em 2015, não poderiam ter sido custeados pelos recursos em questão.
Ocorre que, analisando mais detidamente o caso, verifico que a referida conclusão se baseou na percepção equivocada de que a vistoria de 2015 teria apontado a realização de novos serviços, executados após 2012. Contudo, na realidade, o que houve foi a mudança de entendimento da Funasa em relação aos serviços que já haviam sido executados anteriormente. 
No novo parecer técnico, o órgão concluiu que a alteração do método construtivo tradicional para o não destrutivo, embora efetuada sem prévia autorização da concedente, teria ocasionado o emprego de material de qualidade superior e sem custos adicionais, atendendo ao projeto e promovendo benefício social à população local. Por essa razão, passou a aceitar, para fins de cálculo dos serviços realizados, a parcela de substituição de redes efetuada pelo método não destrutivo, o que resultou no reconhecimento do emprego de 100% dos recursos repassados (equivalente a 41,99% do total da obra prevista) .
Inexiste, portanto, débito decorrente de inexecução de serviços que possa ser imputado à empresa contratada ou ao ex-prefeito. A alteração do método construtivo sem prévia autorização da concedente pode ser considerada mera falha formal, caracterizando, quando muito, desvio de objeto, uma vez que os recursos federais transferidos foram aplicados dentro da finalidade pactuada e não houve aumento de custos nem redução de qualidade, como atestado pela Funasa.
****
Superado este ponto, resta tratar da segunda e última falha apontada nos autos, que fora objeto da primeira citação do ex-prefeito, em solidariedade com o município: transferência à iniciativa privada, por meio de contrato de concessão, da operação e manutenção do sistema de abastecimento de água sem anuência da Funasa, em descumprimento à cláusula contida no Termo de Compromisso 482/2009.
Sobre esse tema, esclareço que, embora à época da celebração e execução do Termo de Compromisso 482/2009 a própria Funasa considerasse ilegal a transferência de recursos federais para financiamento de sistemas de abastecimento de água e de esgotamento sanitário em municípios que mantivessem contrato de concessão com empresas privadas, tal entendimento foi superado a partir da decisão proferida no Acórdão 347/2016-TCU-Plenário.
Por meio do referido julgado, este Tribunal se manifestou no sentido de considerar legal a transferência de recursos federais para obras de esgotamento sanitário a serem incorporadas a contratos de concessão de serviços públicos celebrados com empresas privadas, desde que satisfeitas determinadas condições, estabelecidas para assegurar que os bens financiados pela União não sejam apropriados pelas concessionárias nem onerem as tarifas cobradas dos usuários. 
Na ocasião, ponderou-se que seria inconveniente obstar aplicação de recursos federais não onerosos na estrutura física de sistemas geridos por entidade privada, porque 73% dos municípios brasileiros são atendidos por prestadoras de serviço de água e esgoto que possuem sócios privados, inclusive nas regiões com menos acesso a saneamento básico.
Nesse contexto, não faria sentido, pelo simples fato de prestarem os serviços sob regime de concessão, modelo amparado pelo ordenamento jurídico vigente, excluir da possibilidade de financiamento com recursos não onerosos da Funasa diversos municípios que, de acordo com os critérios sócio-sanitários e epidemiológicos da política nacional de saneamento básico, estariam enquadrados na clientela da política púbica.
Assim, a partir do entendimento mais atual do TCU sobre a matéria, ao qual me alinho, afasta-se a premissa que norteou a citação do ex-prefeito e do ente municipal, no sentido de que o fato de os serviços de abastecimento de água estarem concedidos à pessoa jurídica de direito privado, por si só, já ensejaria a imputação de débito aos responsáveis. 
Para tanto, na linha do que foi decidido no Acórdão 347/2016-TCU-Plenário, restaria verificar se os recursos oriundos do termo de compromisso foram apropriados pela concessionária ou oneraram as tarifas cobradas dos usuários. Isso demandaria a análise da composição dos custos da concessionária para avaliar se seu cálculo incluiu as mesmas obras contratadas com a DRR Construções e Comércio Ltda., o que, já adianto, não foi feito nos presentes autos.
Ocorre que, especificamente no caso em análise, a cronologia dos fatos termina por tornar desnecessária tal verificação no âmbito deste Tribunal. Conforme observou o MPTCU, ainda que os serviços em questão tenham sido considerados nos custos da concessionária, fato que, consoante explicarei adiante, não restou devidamente comprovado nos autos, não caberia ao TCU perquirir o dano porventura decorrente desse duplo financiamento. 
Tanto no momento da assinatura do termo de compromisso, como na ocasião em que foram repassados os recursos, ou na data em que foi contratada a construtora, a exploração dos serviços de abastecimento de água no município de Porto Ferreira/SP ainda não havia sido concedida à iniciativa privada. Dessa forma, não há falar em irregularidade na transferência dos recursos em questão, tampouco em dano ao erário federal, visto que a assinatura do ajuste, a transferência dos recursos e a contratação da DRR Construções e Comércio Ltda. se deram de forma regular. 
Se confirmado o duplo financiamento dos serviços, o que estará maculado será o contrato de concessão e, por conseguinte, o prejuízo decorrente da irregularidade terá sido arcado pelos usuários do serviço, não pela União. Nesse caso, caberá aos órgãos de controle responsáveis pela esfera municipal adotarem as medidas necessárias para a solução do problema, razão pela qual cabe dar ciência desta decisão ao Ministério Público do Estado de São Paulo, ao Tribunal de Justiça de São Paulo, para subsidiar a Ação Civil Pública 3001129-77.2013.8.26.0472, e ao Tribunal de Contas do Estado de São Paulo.
De qualquer sorte, por questões de justiça e equidade, a fim de evitar que as informações compartilhadas por este Tribunal possam, de alguma forma, levar os referidos órgãos de controle a tirarem conclusões equivocadas, considero pertinente tecer alguns esclarecimentos no sentido de enfatizar que, a despeito das afirmações da então Secex-RJ de que teria havido duplo pagamento de serviços, inexistem nestes autos elementos que comprovem tal afirmação. 
A secretaria instrutora, ao concluir que houve duplo financiando do empreendimento, não analisou a composição da tarifa do contrato de concessão. Baseou-se em afirmações contidas nos fundamentos da sentença proferida no bojo de ação civil pública 3001129-77.2013.8.26.0472, ajuizada pelo Ministério Público estadual, que versa sobre os mesmos fatos objeto dos autos.
Nesse ponto, abro um parêntese para ressaltar a impropriedade desse tipo de análise desprovida de adequada base probatória. Como é cediço, vige em nosso ordenamento jurídico a independência das instâncias civil, penal e administrativa, princípio que considero não apenas uma prerrogativa desta Corte, mas também a obrigação de formarmos nosso juízo a partir da nossa própria valoração das provas e fatos carreados aos autos.
Se nem a decisão adotada por outras instâncias, em face do mencionado princípio, tem o condão de vincular o juízo desta Corte de Contas, tampouco o terão eventuais informações e inferências consignadas na motivação de decisão proferida em outra esfera. ​Não se trata de negar a possibilidade de decisões de outros órgãos serem utilizadas como elemento de convicção em nossos julgados. O que é inconcebível é tomarmos como verdade afirmações e conclusões contidas na motivação de sentença judicial como se essa, por si só, constituísse prova dos fatos que menciona, quando os elementos dos autos contradizem tais informações. Dito isso, volto a tratar da correta verificação do suposto dano no presente caso concreto. 
A sentença judicial utilizada como parâmetro pela então Secex-RJ, por sua vez, se baseou nas cláusulas do contrato de concessão e na proposta da concessionária, que previam de forma genérica a realização de serviços de “construção, ampliação, recuperação, melhoria, conservação e manutenção dos sistemas”, bem como a “substituição de redes antigas de abastecimento de água”, para inferir que teria havido duplicidade de pagamento pelas obras em questão. O julgador presumiu que os serviços objeto do termo de compromisso também estariam contemplados no cálculo dos custos das concessionárias, sem, contudo, verificar se esses custos efetivamente incluíam a realização da substituição dos mesmos trechos de abastecimento de água objeto do ajuste com a Funasa.
Não foi feita, portanto, seja por este Tribunal, seja pelo poder judiciário, a análise da composição tarifária da concessão, de modo a permitir a efetiva verificação de eventual dano ao erário, decorrente da suposta inclusão dos mesmos serviços financiados pelo termo de compromisso nos custos da concessionária. 
Assim, acolho a proposta do MPTCU no que diz respeito ao afastamento do débito e à exclusão do ente Municipal e da DRR Construções e Comércio Ltda. da presente relação processual.
Quanto ao ex-prefeito, discordo da proposta de julgar irregulares suas contas bem como de aplicar-lhe multa. Diante da atual jurisprudência do TCU sobre o assunto, que desconstituiu a premissa segundo a qual a concessão dos serviços à pessoa jurídica de direito privado, por si só, já seria irregular, bem como da ausência de evidências de que os bens resultantes da aplicação dos recursos federais teriam sido apropriados pelas concessionárias ou onerado as tarifas cobradas dos usuários, entendo que as contas do responsável devem ser julgadas regulares com ressalva, dando-se quitação. 
	Ante o exposto, voto por que o Tribunal adote o Acórdão que ora submeto à deliberação deste Colegiado.
TCU, Sala das Sessões Ministro Luciano Brandão Alves de Souza, em 26 de março de 2019.
Ministro BRUNO DANTAS 
Relator